# Resultados {#sec-results}

```{r}
library(tidyverse)

load("output/base-final.rdata")
load("output/consolidado-depto.rdata")
load("output/consolidado-wide.rdata")
load("input/acad-proc.rdata")

acad <- acad |>
  filter(jerarquia!="Investigador Postdoctoral")

jce <- acad |> group_by(departamento) |>  summarise(jce=sum(horas_reales)/44)

jce_totales <- acad |> 
  summarise(grupo = "Total", jce = sum(horas_reales)/44)
```


## Caracterización de las publicaciones de académicos FACSO

### Volumen total de Publicaciones (2020-2025)

```{r}
#| label: fig-tipo-publicaciones
#| fig-cap: "Cantidad de publicaciones por tipo de publicación"

figura_1 <- consolidado_wide |> 
  mutate(tipo_documento = recode(tipo_documento,
                                 "journal-article" = "Artículo",
                                 "book" = "Libro",
                                 "book-chapter" = "Capítulo de Libro")) |>
  count(tipo_documento) |> 
  mutate(tasa_jce = n / jce_totales$jce) |> 
  pivot_longer(cols = c(n, tasa_jce), names_to = "metrica", values_to = "valor") |> 
  mutate(metrica = recode(metrica,
                          "n" = "Cantidad de publicaciones",
                          "tasa_jce" = "Publicaciones por JCE")) |> 
  ggplot(aes(x = reorder(tipo_documento, -valor), y = valor)) +
  geom_col(fill = "steelblue") +
  geom_text(aes(label = round(valor, 2)), vjust = -0.5, size = 3.5) +
  facet_wrap(~ metrica, scales = "free_y") +
  labs(
    x = "Tipo de publicación",
    y = NULL,
    caption = "Nota: JCE de referencia corresponde al valor de 2025 (148,9)."
  ) +
  scale_y_continuous(expand = expansion(mult = c(0.05, 0.15))) +
  theme_minimal() +
  theme(plot.caption = element_text(hjust = 0, size = 8, face = "italic"))

figura_1

# ggsave(
#   filename = "output/graficos/tipo_publicaciones.png",
#   plot = figura_1,
#   width = 8,
#   height = 6,
#   dpi = 300
# )


```

En el período de referencia (2020-2025), se encontró un total de 1104 publicaciones diferentes. Entre estas, como se expone en la @fig-tipo-publicaciones, se observa un claro dominio de la publicación de artículos en revistas académicas (n=900), representando un 81% del total de publicaciones identificadas. Los capítulos de libros en libros editados, en tanto, representan un 15% del total, mientras que los libros monográficos o editados son solo el 4% del volumen total de publicaciones. Considerando que al 31 de diciembre de 2025 la Facultad contaba con 148.9 Jornadas Completas Equivalente (JCE), esto significa que en el período estudiado se registraron un total 7,41 publicaciones por JCE.

```{r}
#| label: fig-publicacion-anio
#| fig-cap: "Publicaciones por año"

figura_2 <- consolidado_wide |> 
  group_by(tipo_documento, anio) |> 
  mutate(tipo_documento = recode(tipo_documento,
                                 "journal-article" = "Artículo",
                                 "book" = "Libro",
                                 "book-chapter" = "Capítulo de Libro")) |> 
  count() |> 
  ggplot(aes(x = factor(anio), y = n, fill = tipo_documento)) +
  geom_text(
    aes(label = n),
    position = position_dodge(width = 0.9),
    vjust = -0.5,
    size = 3.5
  ) +
  geom_col(position = "dodge") +
  scale_fill_manual(values = c(
    "Artículo" = "steelblue",
    "Capítulo de Libro" = "firebrick",
    "Libro" = "#E0A458"
  )) +
  labs(
    x = "Año",
    y = "Cantidad",
    fill = "Tipo de documento"
  ) +
  scale_y_continuous(expand = expansion(mult = c(0.05, 0.15))) +
  theme_minimal() +
  theme(legend.position = "bottom")

figura_2


# ggsave(
#   filename = "output/graficos/tipo_publicaciones_anio.png",
#   plot = figura_2,
#   width = 8,
#   height = 6,
#   dpi = 300
# )

```

Observando la evolución por año en el período de referencia se aprecia que entre 2020 y 2021 aumentó la cantidad de publicaciones de manera sustancial para los tres tipos de publicaciones analizadas, posiblemente por un efecto de rebote tras el inicio de la Pandemia por COVID19 en 2020. Desde ahí, se observan fluctuaciones con relativa estabilidad. 

```{r}
#| label: fig-publicacion-dispersion
#| eval: false
#| fig-cap: Dispersión de publicaciones por autor/a (2020-2025)
#| include: false


figura_7 <- acad |> 
  distinct(rut) |> 
  crossing(tipo_documento = c("Artículo", "Libro", "Capítulo de Libro")) |> 
  left_join(
    base_final |> 
      mutate(tipo_documento = recode(tipo_documento,
                                     "journal-article" = "Artículo",
                                     "book" = "Libro",
                                     "book-chapter" = "Capítulo de Libro")) |> 
      count(rut, tipo_documento, name = "n_publicaciones"),
    by = c("rut", "tipo_documento")
  ) |> 
  mutate(n_publicaciones = replace_na(n_publicaciones, 0)) |> 
  ggplot(aes(x = tipo_documento, y = n_publicaciones, fill = tipo_documento)) +
  geom_boxplot() +
  scale_fill_manual(values = c(
    "Artículo" = "steelblue",
    "Capítulo de Libro" = "firebrick",
    "Libro" = "#E0A458"
  )) +
  labs(
    x = "Tipo de publicación",
    y = "Cantidad de publicaciones por académico",
    fill = "Tipo de documento"
  ) +
  theme_minimal() +
  theme(legend.position = "none")

figura_7


tabla_resumen <- acad |>
  distinct(rut) |>
  crossing(tipo_documento = c("Artículo", "Libro", "Capítulo de Libro")) |>
  left_join(
    base_final |>
      mutate(tipo_documento = recode(tipo_documento,
                                     "journal-article" = "Artículo",
                                     "book" = "Libro",
                                     "book-chapter" = "Capítulo de Libro")) |>
      count(rut, tipo_documento, name = "n_publicaciones"),
    by = c("rut", "tipo_documento")
  ) |>
  mutate(n_publicaciones = replace_na(n_publicaciones, 0)) |>
  group_by(rut) |>
  summarise(total_publicaciones = sum(n_publicaciones), .groups = "drop") |>
  summarise(
    minimo = min(total_publicaciones),
    q1 = quantile(total_publicaciones, 0.25),
    mediana = median(total_publicaciones),
    q3 = quantile(total_publicaciones, 0.75),
    maximo = max(total_publicaciones),
    .groups = "drop"
  )

tabla_resumen
# # 
# tabla_resumen_total <- acad |>
#   distinct(rut) |>
#   left_join(
#     base_final |>
#       count(rut, name = "n_publicaciones"),
#     by = "rut"
#   ) |>
#   mutate(n_publicaciones = replace_na(n_publicaciones, 0)) |>
#   filter(n_publicaciones==0) |>
#   summarise(
#     minimo = min(n_publicaciones),
#     q1 = quantile(n_publicaciones, 0.25),
#     mediana = median(n_publicaciones),
#     q3 = quantile(n_publicaciones, 0.75),
#     maximo = max(n_publicaciones),
#     .groups = "drop"
#   )
# 
# tabla_resumen_total

# ggsave(
#   filename = "output/graficos/tipo_publicaciones_dispersion.png",
#   plot = figura_7,
#   width = 8,
#   height = 6,
#   dpi = 300
# )


```

```{r}
#| label: fig-publicacion-lorenz
#| fig-cap: "Concentración de publicaciones por porcentaje de académicos acumulado (2020-2025)"


lorenz_data <- acad |> 
  distinct(rut) |> 
  left_join(
    base_final |> 
      count(rut, name = "n_publicaciones"),
    by = "rut"
  ) |> 
  mutate(n_publicaciones = replace_na(n_publicaciones, 0)) |> 
  arrange(n_publicaciones) |> 
  mutate(
    pct_academicos = row_number() / n() * 100,
    pct_publicaciones = cumsum(n_publicaciones) / sum(n_publicaciones) * 100
  )

figura_8 <- lorenz_data |> 
  ggplot(aes(x = pct_academicos, y = pct_publicaciones)) +
  geom_line(color = "steelblue", linewidth = 1) +
  geom_abline(intercept = 0, slope = 1, linetype = "dashed", color = "gray50") +
  geom_area(fill = "steelblue", alpha = 0.2) +
  labs(
    x = "Porcentaje acumulado de académicos",
    y = "Porcentaje acumulado de publicaciones",
    caption = "Línea punteada: distribución perfectamente equitativa (referencia)"
  ) +
  theme_minimal() +
  theme(plot.caption = element_text(hjust = 0, size = 8, face = "italic"))

figura_8
# # 
# punto_50 <- lorenz_data |>
#     filter(pct_publicaciones >= 50) |>
#   slice(1)
# 
# punto_50
# # 
# # # El % de académicos MÁS productivos que acumula el 50% de publicaciones:
# pct_top_50 <- 100 - punto_50$pct_academicos
# pct_top_50
#
# # 

 lorenz_data_invertido <- acad |>
   distinct(rut) |>
   left_join(
     base_final |> count(rut, name = "n_publicaciones"),
     by = "rut"
   ) |>
   mutate(n_publicaciones = replace_na(n_publicaciones, 0)) |>
   arrange(desc(n_publicaciones)) |>
   mutate(
     pct_academicos = row_number() / n() * 100,
     pct_publicaciones = cumsum(n_publicaciones) / sum(n_publicaciones) * 100
   )
 
 # figura_7_invertido <- lorenz_data_invertido |>
 #   ggplot(aes(x = pct_academicos, y = pct_publicaciones)) +
 #   geom_line(color = "steelblue", linewidth = 1) +
 #   geom_point(data = lorenz_data_invertido |> filter(abs(pct_academicos - 10) = min(abs(pct_academicos - 10))),
 #              color = "firebrick", size = 3) +
 #   geom_vline(xintercept = 10, linetype = "dotted", color = "gray50") +
 #   labs(
 #     x = "Porcentaje acumulado de académicos (ordenados de mayor a menor roductividad)",
 #     y = "Porcentaje acumulado de publicaciones",
 #     caption = "El punto rojo marca el 10% de académicos más productivos"
 #   ) +
 #   theme_minimal() +
 #   theme(plot.caption = element_text(hjust = 0, size = 8, face = "italic"))
 # 
 # figura_7_invertido
 
 # punto_20 <- lorenz_data_invertido |>
 #   filter(pct_academicos >= 20) |>
 #   slice(1)
 # 
 # punto_20
 # 
 # # El % de publicaciones que concentra el 20% más productivo:
 # punto_20$pct_publicaciones

# ggsave(
#   filename = "output/graficos/lorenz.png",
#   plot = figura_8,
#   width = 8,
#   height = 6,
#   dpi = 300
# )


```

La mediana de publicaciones por académico es de 3, con el 50% de la Facultad produciendo entre 1 y 9 publicaciones en el período mencionado, con máximos que llegan hasta las 45 publicaciones. Esto indica una alta dispersión y una concentración de publicaciones entre los académicos más productivos, como se observa en la @fig-publicacion-lorenz. Así, el 20% de los académicos más productivos concentra casi dos tercios de las publicaciones (64%); el 50% del total de las publicaciones de la Facultad corresponde al 13% de los académicos con mayor productividad. 

### Caracterización de los autores

```{r}
#| label: fig-publicacion-depto
#| fig-cap: "Publicaciones por Departamento por JCE (2020-2025)"
#| fig-pos: "H"

# figura_3 <- base_final |> 
#   mutate(tipo_documento = recode(tipo_documento,
#                                  "journal-article" = "Artículo",
#                                  "book" = "Libro",
#                                  "book-chapter" = "Capítulo de Libro")) |> 
#   filter(departamento != "Postgrado") |> 
#   count(departamento, tipo_documento) |> 
#   # group_by(departamento) |> 
#   # mutate(pct = n / sum(n) * 100) |> 
#   # ungroup() |> 
#   ggplot(aes(x = reorder(departamento, -n), y = n, fill = tipo_documento)) +
#   geom_col(position = position_dodge(width = 0.9)) +
#   geom_text(
#     aes(label = n),
#     position = position_dodge(width = 0.9),
#     vjust = -0.5,
#     size = 3
#   ) +
#   scale_fill_manual(values = c(
#     "Artículo" = "steelblue",
#     "Capítulo de Libro" = "firebrick",
#     "Libro" = "#E0A458"
#   )) +
#   labs(
#     x = "Departamento",
#     y = "Porcentaje (%)",
#     fill = "Tipo de documento"
#   ) +
#   theme_minimal() +
#   theme(
#     legend.position = "bottom"
#   ) 
# 
# figura_3

figura_3_jce <- base_final |> 
  mutate(tipo_documento = recode(tipo_documento,
                                 "journal-article" = "Artículo",
                                 "book" = "Libro",
                                 "book-chapter" = "Capítulo de Libro")) |> 
  filter(departamento != "Postgrado") |> 
  count(departamento, tipo_documento) |> 
  left_join(jce, by = "departamento") |> 
  mutate(tasa_jce = n / jce) |> 
  ggplot(aes(x = reorder(departamento, -tasa_jce), y = tasa_jce, fill = tipo_documento)) +
  geom_col(position = position_dodge(width = 0.9)) +
  geom_text(
    aes(label = round(tasa_jce, 2)),
    position = position_dodge(width = 0.9),
    vjust = -0.5,
    size = 3
  ) +
  scale_fill_manual(values = c(
    "Artículo" = "steelblue",
    "Capítulo de Libro" = "firebrick",
    "Libro" = "#E0A458"
  )) +
  labs(
    x = "Departamento",
    y = "Tasa por JCE",
    fill = "Tipo de documento",
    caption = "Nota: JCE de referencia corresponde al valor de 2025."
  ) +
  scale_y_continuous(expand = expansion(mult = c(0.05, 0.15))) +
  theme_minimal() +
  theme(
    legend.position = "bottom",
    plot.caption = element_text(hjust = 0, size = 8, face = "italic")
  )

figura_3_jce


# ggsave(
#   filename = "output/graficos/tipo_publicaciones_depto_jce.png",
#   plot = figura_3_jce,
#   width = 8,
#   height = 6,
#   dpi = 300
# )
```

Según se observa en el @fig-publicacion-depto, el predominio de los artículos sobre otras formas de publicaciones es apreciable en todos los departamentos, aunque la publicación de capítulos de libros es superior en Trabajo Social, Sociología y Psicología. Se destaca que el departamento de Trabajo Social es el que más publicaciones por Jornada Completa Equivalente (2025) produce, con 12.8 publicaciones por JCE. Le sigue el Departamento de Sociología con 8.87 publicaciones por JCE, Psicología con 8,19, Antropología con 8,13 y Educación con 4,55. 

```{r}
#| label: fig-publicacion-genero
#| fig-cap: "Publicaciones por Género (2020-2025)"
#| fig-pos: "H"


jce_genero <- acad |>  group_by(sexo) |> summarise(jce = sum(horas_reales)/44)


figura_4 <- base_final |> 
  mutate(tipo_documento = recode(tipo_documento,
                                 "journal-article" = "Artículo",
                                 "book" = "Libro",
                                 "book-chapter" = "Capítulo de Libro")) |> 
  count(sexo, tipo_documento) |> 
  left_join(jce_genero, by = "sexo") |> 
  mutate(tasa_jce = n / jce) |> 
  ggplot(aes(x = reorder(sexo, -tasa_jce), y = tasa_jce, fill = tipo_documento)) +
  geom_col(position = position_dodge(width = 0.9)) +
  geom_text(
    aes(label = round(tasa_jce, 2)),
    position = position_dodge(width = 0.9),
    vjust = -0.5,
    size = 3
  ) +
  scale_fill_manual(values = c(
    "Artículo" = "steelblue",
    "Capítulo de Libro" = "firebrick",
    "Libro" = "#E0A458"
  )) +
  labs(
    x = "Género",
    y = "Tasa por JCE",
    fill = "Tipo de documento",
    caption = "Nota: JCE de referencia corresponde al valor de 2025."
  ) +
  scale_y_continuous(expand = expansion(mult = c(0.05, 0.15))) +
  theme_minimal() +
  theme(
    legend.position = "bottom",
    plot.caption = element_text(hjust = 0, size = 8, face = "italic")
  )

figura_4


# ggsave(
#   filename = "output/graficos/tipo_publicaciones_genero.png",
#   plot = figura_4,
#   width = 8,
#   height = 6,
#   dpi = 300
# )
```

En la @fig-publicacion-genero se observa que las académicas de la Facultad son más productivas que los académicos, completando 10,06 publicaciones por JCE en el período analizado, contra 7,12 publicaciones por JCE entre los hombres. Aunque esta diferencia se repite en todos los tipos de publicaciones, es más acentuada en los artículos, con una diferencia de 2,51 publicaciones por jornada completa. 

El @fig-publicacion-edad muestra que el tramo etario con mayor productividad en el período analizado se encuentra entre los 50 y 59 años, con 9.93 publicaciones por JCE, y fuerte concentración en los artículos. Le sigue el grupo menor de 50 años, con 9.71 publicaciones por JCE, aunque con un menor peso relativo de los artículos en comparación a los capítulos de libro. Mientras tanto, la productividad de los académicos mayores de 60 años es de 4,82 publicaciones por JCE.

```{r}
#| label: fig-publicacion-edad
#| fig-cap: "Publicaciones por tramo de edad (2020-2025)"


jce_edad <- acad |> mutate(edad_tramo = case_when(edad < 50 ~ "Menos de 50 años",
                                edad >= 50 & edad <60 ~ "50 a 59 años",
                                edad >= 60 ~ "60 años o más"),
                           edad_tramo = factor(edad_tramo, 
                             levels = c("Menos de 50 años", 
                                       "50 a 59 años", 
                                       "60 años o más"))) |> 
  group_by(edad_tramo) |> summarise(jce = sum(horas_reales)/44)

figura_5 <- base_final |> 
  mutate(tipo_documento = recode(tipo_documento,
                                 "journal-article" = "Artículo",
                                 "book" = "Libro",
                                 "book-chapter" = "Capítulo de Libro"),
         edad_tramo = case_when(edad < 50 ~ "Menos de 50 años",
                                edad >= 50 & edad <60 ~ "50 a 59 años",
                                edad >= 60 ~ "60 años o más"),
         edad_tramo = factor(edad_tramo, 
                             levels = c("Menos de 50 años", 
                                       "50 a 59 años", 
                                       "60 años o más"))) |> 
  count(edad_tramo, tipo_documento) |> 
  left_join(jce_edad, by = "edad_tramo") |> 
  mutate(tasa_jce = n / jce) |> 
  ggplot(aes(x = edad_tramo, y = tasa_jce, fill = tipo_documento)) +
  geom_col(position = position_dodge(width = 0.9)) +
  geom_text(
    aes(label = round(tasa_jce, 2)),
    position = position_dodge(width = 0.9),
    vjust = -0.5,
    size = 3
  ) +
  scale_fill_manual(values = c(
    "Artículo" = "steelblue",
    "Capítulo de Libro" = "firebrick",
    "Libro" = "#E0A458"
  )) +
  labs(
    x = "Edad",
    y = "Tasa por JCE",
    fill = "Tipo de documento",
    caption = "Nota: JCE de referencia corresponde al valor de 2025."
  ) +
  scale_y_continuous(expand = expansion(mult = c(0.05, 0.15))) +
  theme_minimal() +
  theme(
    legend.position = "bottom",
    plot.caption = element_text(hjust = 0, size = 8, face = "italic")
  )

figura_5


# ggsave(
#   filename = "output/graficos/tipo_publicaciones_edad.png",
#   plot = figura_5,
#   width = 8,
#   height = 6,
#   dpi = 300
# )

# tabla_edad <- base_final |> 
#   count(edad, name = "n_publicaciones") |> 
#   full_join(
#     acad |> count(edad, name = "n_academicos"),
#     by = "edad"
#   ) |> 
#   arrange(edad) |> 
#   mutate(across(c(n_publicaciones, n_academicos), ~replace_na(.x, 0)),
#          tasa = n_publicaciones/n_academicos)
# 
# tabla_edad


```

La @fig-publicacion-jerarquia muestra las diferencias por jerarquía. Se observa que hay un salto importante entre la jerarquía de asistente y de asociado, pasando de 4,25 publicaciones por JCE a 11.7. La diferencia entre profesores asociados y titulares es menor, con los segundos registrando 10.9 publicaciones por JCE. 

```{r}
#| label: fig-publicacion-jerarquia
#| fig-cap: "Publicaciones por Jerarquía y Departamento (2020-2025)"
#| fig-pos: "H"

jce_jerarquia <- acad |>  
  group_by(jerarquia) |> 
  summarise(jce = sum(horas_reales)/44)

figura_6 <- base_final |> 
  mutate(tipo_documento = recode(tipo_documento,
                                 "journal-article" = "Artículo",
                                 "book" = "Libro",
                                 "book-chapter" = "Capítulo de Libro")) |> 
  filter(jerarquia %in% c("Titular", "Asociado", "Asistente")) |> 
  count(jerarquia, tipo_documento) |> 
  left_join(jce_jerarquia, by = "jerarquia") |> 
  mutate(tasa_jce = n / jce) |> 
  ggplot(aes(x = jerarquia, y = tasa_jce, fill = tipo_documento)) +
  geom_col(position = position_dodge(width = 0.9)) +
  geom_text(
    aes(label = round(tasa_jce, 2)),
    position = position_dodge(width = 0.9),
    vjust = -0.5,
    size = 3
  ) +
  scale_fill_manual(values = c(
    "Artículo" = "steelblue",
    "Capítulo de Libro" = "firebrick",
    "Libro" = "#E0A458"
  )) +
  labs(
    x = "Jerarquía",
    y = "Tasa por JCE",
    fill = "Tipo de documento",
    caption = "Nota: JCE de referencia corresponde al valor de 2025."
  ) +
  scale_y_continuous(expand = expansion(mult = c(0.05, 0.15))) +
  theme_minimal() +
  theme(
    legend.position = "bottom",
    plot.caption = element_text(hjust = 0, size = 8, face = "italic")
  )

figura_6


# ggsave(
#   filename = "output/graficos/tipo_publicaciones_jerarquia.png",
#   plot = figura_6,
#   width = 8,
#   height = 6,
#   dpi = 300
# )


```


## Artículos y Revistas

### Indexaciones

```{r}
#| label: fig-index
#| fig-cap: "Publicaciones por Indexación de la Revista (2020-2025)"




figura_9 <- consolidado_wide |> 
  filter(tipo_documento == "journal-article" & !is.na(indexacion)) |> 
  count(indexacion) |> 
  mutate(pct = n / sum(n) * 100) |> 
  ggplot(aes(x = reorder(indexacion, -pct), y = pct, fill = indexacion)) +
  geom_col(position = position_dodge(width = 0.9)) +
  geom_text(
    aes(label = paste0(round(pct, 1), "%")),
    vjust = -0.5,
    size = 3
  ) +
  scale_fill_manual(values = c(
    "WoS"="steelblue",
    "Scopus"="firebrick",
    "Scielo"="#E0A458",
    "Otra" = "grey",
    "white"
  )) +
  labs(
    x = "Indexación",
    y = "Porcentaje (%)",
    fill = "Indexación"
  ) +
  scale_y_continuous(expand = expansion(mult = c(0.05, 0.15))) +
  theme_minimal() +
  theme(
    legend.position = "bottom",
    plot.caption = element_text(hjust = 0, size = 8, face = "italic")
  )

figura_9

```

Los artículos de investigación representan con diferencia la mayor parte de la producción académica de la Facultad, con 900 registros diferentes, o un 81% del total de las publicaciones identificadas. La @fig-index muestra la distribución de las indexaciones de las revistas en que publican los académicos de FACSO. De tal modo, se observa que el 78% de las publicaciones se encuentran en revistas indexadas en WoS (42%) o Scopus (35%), posiblemente en consonancia con los modelos de evaluación de ANID en sus fondos concursables. Más abajo se encuentran las revistas indexadas en Scielo, con un 11% de las publicaciones en el período analizado. La categoría "Otra" agrega revistas indexadas en el *Emerging Sources Citation Index* (ESCI), la *European Reference Index for the Humanities and Social Sciences* (ERIH Plus), *Latindex*, el *Directory of Open Access Journals* (DOAJ), entre otras.


```{r}
#| label: fig-index-evolucion
#| fig-cap: "Evolución de Publicaciones por Indexación de la Revista (2020-2025)"

library(ggrepel)

consolidado_wide |> 
  filter(tipo_documento == "journal-article" & !is.na(indexacion)) |> 
  group_by(anio) |> 
  count(indexacion) |> 
  ungroup() |> 
  ggplot(aes(x = anio, y = n, color = indexacion, group = indexacion)) +
  geom_line(linewidth = 1.1, alpha = 0.9) +
  geom_point(size = 2.5) +
  geom_text_repel(
    aes(label = n),
    size = 3,
    show.legend = FALSE,
    seed = 123,
    box.padding = 0.4,
    point.padding = 0.3,
    min.segment.length = 0,
    segment.color = "grey70"
  ) +
  scale_color_manual(values = c(
    "WoS" = "steelblue",
    "Scopus" = "firebrick",
    "Scielo" = "#E0A458",
    "Otra" = "grey"
  )) +
  labs(
    x = "Año",
    y = "Número de artículos",
    color = "Indexación"
  ) +
  theme_minimal() +
  theme(
    legend.position = "bottom",
    plot.caption = element_text(hjust = 0, size = 8, face = "italic")
  )

```

La @fig-index-evolucion muestra la evolución de la cantidad de publicaciones en cada indexación durante el período analizado. La predominancia de WoS y Scopus se mantiene en todos los años, particularmente tras la recuperación post-pandemia en 2021, con predominio de WoS en todo el período. También es interesante que las publicaciones indexadas en Scielo se habían mantenido entre 13 y 19, incluso en 2020 durante la pandemia, para caer bruscamente en 2025. Por supuesto, no es posible establecer aún las causas o si esto es una tendencia que se mantendrá en el tiempo. 

```{r}
#| label: fig-index-depto
#| fig-cap: "Publicaciones por Indexación de la Revista por Departamento (2020-2025)"

consolidado_depto |> 
  filter(tipo_documento =="journal-article" & !is.na(indexacion), departamento !="Postgrado") |> 
  count(departamento, indexacion) |> 
  left_join(jce, by = "departamento") |> 
  mutate(tasa_jce = n / jce) |> 
  ggplot(aes(x = reorder(departamento, -tasa_jce), y = tasa_jce, fill = indexacion)) +
  geom_col(position = position_dodge(width = 0.9)) +
  geom_text(
    aes(label = round(tasa_jce, 2)),
    position = position_dodge(width = 0.9),
    vjust = -0.5,
    size = 3
  ) +
  scale_fill_manual(values = c(
    "WoS" = "steelblue",
    "Scopus" = "firebrick",
    "Scielo" = "#E0A458",
    "Otra" = "grey"
  )) +
  labs(
    x = "Departamento",
    y = "Tasa por JCE",
    fill = "Indexación"
  ) +
  scale_y_continuous(expand = expansion(mult = c(0.05, 0.15))) +
  theme_minimal() +
  theme(
    legend.position = "bottom",
    plot.caption = element_text(hjust = 0, size = 8, face = "italic")
  )



```

La @fig-index-depto y @fig-index-depto-evo muestran que hay diferencias importantes entre los departamentos. Por un lado, en Antropología predominan las publicaciones en WoS, principalmente en revistas relacionadas con la arqueología y la antropología física. Mientras tanto, el Departamento de Trabajo Social muestra una mayor cantidad de publicaciones en Scopus por JCE, al igual que el Departamento de Educación. Con todo, se debe destacar que las publicaciones WoS del Departamento de Trabajo Social han aumentado de forma sostenida desde 2023, llegando a 16 en 2025. 

```{r}
#| label: fig-index-depto-evo
#| fig-cap: "Publicaciones por Indexación de la Revista (2020-2025)"

consolidado_depto |> 
  filter(tipo_documento == "journal-article", !is.na(indexacion),
         departamento %in% c("Antropología", "Educación", "Psicología", 
                              "Sociología", "Trabajo social")) |> 
  group_by(departamento, anio) |> 
  count(indexacion) |> 
  ungroup() |> 
  ggplot(aes(x = anio, y = n, color = indexacion, group = indexacion)) +
  geom_line(linewidth = 1.1, alpha = 0.9) +
  geom_point(size = 2.5) +
  geom_text_repel(
    aes(label = n),
    size = 3,
    show.legend = FALSE,
    seed = 123,
    box.padding = 0.4,
    point.padding = 0.3,
    min.segment.length = 0,
    segment.color = "grey70"
  ) +
  scale_color_manual(values = c(
    "WoS" = "steelblue",
    "Scopus" = "firebrick",
    "Scielo" = "#E0A458",
    "Otra" = "grey"
  )) +
  facet_wrap(~ departamento, ncol = 3) +
  labs(
    x = "Año",
    y = "Número de artículos",
    color = "Indexación"
  ) +
  theme_minimal() +
  theme(
    legend.position = "bottom",
    strip.text = element_text(face = "bold"),
    plot.caption = element_text(hjust = 0, size = 8, face = "italic")
  )


```

El Departamento de Psicología y el Departamento de Sociología, por su lado, muestran un mayor nivel de paridad entre ambas bases de datos, con un leve predominio de WoS. La @tbl-index-depto muestra las revistas con mayor frecuencia por departamento, reflejando las tendencias antes mencionadas. Asimismo, se observa una fuerte presencia de las revistas de la Facultad, tales como Enfoques Educacionales (Departamento de Educación), Revista de Psicología (Departamento de Psicología), Última Década y Revista de Sociología (Departamento de Sociología), y Propuestas Críticas en Trabajo Social y Revista MAD (Departamento de Trabajo Social). 


```{r}
#| label: tbl-index-depto
#| tbl-cap: "Revistas con mayor cantidad de publicaciones por Departamento (2020-2025)"

library(dplyr)
library(kableExtra)

top5 <- consolidado_depto |>
  filter(!is.na(indexacion),
         tipo_documento == "journal-article",
         !is.na(revista_id),
         departamento!="Postgrado") |>
  # nombre e indexación representativos por revista (los más frecuentes)
  group_by(revista_id) |>
  mutate(
    revista    = names(sort(table(revista),    decreasing = TRUE))[1],
    indexacion = names(sort(table(indexacion), decreasing = TRUE))[1]
  ) |>
  ungroup() |>
  count(departamento, revista_id, revista, indexacion, name = "frecuencia") |>
  group_by(departamento) |>
  slice_max(frecuencia, n = 5, with_ties = FALSE) |>
  arrange(departamento, desc(frecuencia)) |>
  ungroup() |>
  select(Departamento = departamento,
         Publicacion  = revista,
         Indexacion   = indexacion,
         Frecuencia   = frecuencia)

# format = "html" para HTML, format = "latex" para PDF/LaTeX.
# Si usas R Markdown/Quarto, omite 'format' y kable lo detecta solo.
top5 |>
  select(-Departamento) |>
  kbl(
    booktabs = TRUE,
    col.names = c("Publicación", "Indexación", "Frecuencia"),
    align    = "llr"
  ) |>
  kable_styling(
    
    bootstrap_options = c("striped", "hover", "condensed"),
    full_width = FALSE) |>
  column_spec(1, width = "11cm") %>% 
  pack_rows(index = table(top5$Departamento))

```

La @tbl-index-carac muestra la cantidad de publicaciones por JCE según género, edad y jerarquía de los autores. En general, se aprecia que las tendencias observadas son las mismas, con WoS y Scopus acaparando la mayor parte de la productividad, y la primera estando sobre la segunda en la mayoría de los grupos analizados. También se mantienen tendencias tales como que las mujeres y los académicos de entre 50 y 59 años publican más en todas las indexaciones. Respecto a la jerarquía, mientras los profesores titulares son quienes más publican en WoS por JCE, los profesores asociados los superan en Scopus y Scielo. 

```{r}
#| label: tbl-index-carac
#| tbl-cap: "Publicaciones por Indexación y características de los autores"
#| tbl-pos: "H"

base_filtrada <- base_final |> 
  filter(tipo_documento == "journal-article" & !is.na(indexacion),
         departamento != "Postgrado")

# Sexo
tabla_sexo <- base_filtrada |> 
  count(sexo, indexacion) |> 
  left_join(jce_genero, by = "sexo") |> 
  mutate(tasa_jce = round(n / jce, 2)) |> 
  select(grupo = sexo, indexacion, tasa_jce)

# Edad
tabla_edad <- base_filtrada |> 
  mutate(edad_tramo = case_when(
           edad < 50 ~ "Menos de 50 años",
           edad >= 50 & edad < 60 ~ "50 a 59 años",
           edad >= 60 ~ "60 años o más"),
         edad_tramo = factor(edad_tramo,
                             levels = c("Menos de 50 años",
                                        "50 a 59 años",
                                        "60 años o más"))) |> 
  count(edad_tramo, indexacion) |> 
  left_join(jce_edad, by = "edad_tramo") |> 
  mutate(tasa_jce = round(n / jce, 2)) |> 
  select(grupo = edad_tramo, indexacion, tasa_jce)

# Jerarquía
tabla_jerarquia <- base_filtrada |> 
  filter(jerarquia %in% c("Asistente", "Asociado", "Titular")) |> 
  mutate(jerarquia = factor(jerarquia,
                            levels = c("Asistente", "Asociado", "Titular"))) |> 
  count(jerarquia, indexacion) |> 
  left_join(jce_jerarquia, by = "jerarquia") |> 
  mutate(tasa_jce = round(n / jce, 2)) |> 
  select(grupo = jerarquia, indexacion, tasa_jce)

# Consolidar en formato ancho (una columna por indexación)
tabla_final <- bind_rows(
  Sexo = tabla_sexo,
  Edad = tabla_edad,
  Jerarquía = tabla_jerarquia,
  .id = "categoria"
) |> 
  mutate(indexacion = factor(indexacion,
                             levels = c("WoS", "Scopus", "Scielo", "Otra"))) |> 
  pivot_wider(names_from = indexacion,
              values_from = tasa_jce,
              values_fill = NA) |> 
  select(categoria, grupo, WoS, Scopus, Scielo, Otra)

# Índices para pack_rows
n_sexo <- sum(tabla_final$categoria == "Sexo")
n_edad <- sum(tabla_final$categoria == "Edad")
n_jerarquia <- sum(tabla_final$categoria == "Jerarquía")

tabla_final |> 
  select(-categoria) |> 
  kbl(col.names = c("Grupo", "WoS", "Scopus", "Scielo", "Otra"),
      align = c("l", "c", "c", "c", "c")) |> 
  kable_styling(bootstrap_options = c("striped", "hover", "condensed"),
                full_width = FALSE) |> 
  pack_rows("Sexo", 1, n_sexo) |> 
  pack_rows("Edad", n_sexo + 1, n_sexo + n_edad) |> 
  pack_rows("Jerarquía", n_sexo + n_edad + 1, n_sexo + n_edad + n_jerarquia)

```

### Número de Citas

A través de la API de Scopus, se encontraron registros de las citas de 662 artículos durante el período estudiado. La suma de citas entre 2020 y 2025 asciende a un total de 4773, lo que equivale a un promedio de 7,47 citas por artículo. Si se ordenan las citas de mayor a menor, es posible observar que el índice h agregado de la institución es igual a 30. En otras palabras, entre 2020 y 2025 los académicos de la Facultad publicaron un total de 30 artículos que registran 30 citas o más. 

```{r}
#| include: false

# articulos_citas |> summarise(n_citas=sum(n_citas))

resumen <- consolidado_wide |> filter(tipo_documento=="journal-article", n_citas>=0) |>  
  summarise(articulos = n(),
            total_citas = sum(n_citas),
            minimo = min(n_citas),
            q1 = quantile(n_citas, 0.25),
            mediana = quantile(n_citas, 0.5),
            mean = mean(n_citas),
            q3 = quantile(n_citas, 0.75),
            maximo = max(n_citas))

calcular_indice_h <- function(citas) {
  citas_ordenadas <- sort(citas, decreasing = TRUE)
  h <- sum(citas_ordenadas >= seq_along(citas_ordenadas))
  return(h)
}

articulos_citas <- consolidado_wide |> filter(tipo_documento=="journal-article", n_citas>=0) 

citas <- articulos_citas$n_citas
calcular_indice_h(citas)


```

Ahora bien, se observa una gran dispersión en la cantidad de citas por artículo. El rango de citas va de 0 a un máximo de 307. El artículo mediano cuenta con 3 citaciones, con el 50% de las publicaciones registrando entre 1 y 7 citas. Esta amplia dispersión se observa claramente en @fig-citas-densidad, donde se observa una mayor proporción de artículos con 0 a 2 citas, con una cola larga hacia la derecha que se extiende más allá de las 300 citas. 

```{r}
#| label: fig-citas-densidad
#| fig-cap: "Distribución de citas por artículos (2020-2025)"

# Ordenar de mayor a menor e identificar el valor del artículo #30
citas_ordenadas <- sort(citas, decreasing = TRUE)
valor_articulo_30 <- citas_ordenadas[30]  # citas del artículo que ocupa la posición 30

datos <- data.frame(citas = citas)

ggplot(datos, aes(x = citas)) +
  geom_density(fill = "steelblue", alpha = 0.5, color = "steelblue4") +
  geom_vline(xintercept = valor_articulo_30, 
             color = "firebrick", 
             linetype = "dashed", 
             linewidth = 0.8) +
  coord_trans(x = "log1p") +
  scale_x_continuous(breaks = c(0, 2, 5, 10, 30, 100, 300)) +
  labs(
    x = "Cantidad de citas (escala logaritmica)",
    y = "Densidad (proporción de artículos)",
    caption = "La línea roja marca los artículos con 30 o más citas; El eje x se expresa en escala logaritmica para mejorar la visualización"
  ) +
  theme_minimal()

```

La @tbl-citas-depto muestra la cantidad de artículos, el total de citas y el índice h para cada Departamento de la Facultad. El departamento de Psicología tiene la mayor cantidad de citas en el período analizado, con 2165 citas y un índice h de 22. Le siguen el departamento de Antropología con 1186 citas y un índice h de 16; el departamento de Sociología con 951 citas y un índice h de 15; el departamento de Trabajo Social con 662 citas y un índice h de 12; y el departamento de Educación con 88 citas y un índice h de 5. 

```{r}
#| label: tbl-citas-depto
#| tbl-cap: "Citas e Índice h por Departamento (2020-2025)"

articulos_depto <- consolidado_depto %>%
  filter(departamento != "Postgrado", tipo_documento=="journal-article", n_citas>=0)


articulos_depto %>%
  group_by(departamento) %>%
  summarise(articulos = n(),
            citas = sum(n_citas),
            indice_h = calcular_indice_h(n_citas), 
            .groups = "drop") |> 
    kable(
    col.names = c("Departamento", "Artículos", "Total de citas", "Índice h"),
    align = "lccc"
  ) %>%
  kable_styling(
    bootstrap_options = c("striped", "hover", "condensed"),
    
    full_width = FALSE,
    position = "center"
  )

```

La @tbl-citas permite apreciar las diferencias en la cantidad de citas e índice h según género, edad y jerarquía académica. Se observan tendencias similares a las que se expusieron respecto al volumen de publicación. Las mujeres exhiben una mayor cantidad de citas y un mayor índice h que los hombres, pese a representar una cantidad menor de JCE en la Facultad. Los académicos entre 50 y 59 años, y aquellos con jerarquía académica de Asociado, presentan la mayor cantidad de citas e índice h. Cabe destacar, con todo, que la diferencia en la cantidad de citas entre profesores asociados y titulares se explica mayormente por la menor cantidad de académicos en la jerarquía titular. 

```{r}
#| label: tbl-citas
#| tbl-cap: "Citas e Índice h por características de los autores (2020-2025)"


articulos_carac <- base_final %>%
  filter(departamento != "Postgrado", tipo_documento=="journal-article", scopus_citas>=0)

# Tabla 1: por sexo
tabla_sexo <- articulos_carac %>%
  group_by(sexo) %>%
  summarise(articulos = n(),
            citas = sum(scopus_citas),
            indice_h = calcular_indice_h(scopus_citas), 
            .groups = "drop") %>%
  rename(categoria = sexo)

# Tabla 2: por tramo de edad
tabla_edad <- articulos_carac %>%
  mutate(edad_tramo = case_when(edad < 50 ~ "Menos de 50 años",
                                 edad >= 50 & edad < 60 ~ "50 a 59 años",
                                 edad >= 60 ~ "60 años o más"),
         edad_tramo = factor(edad_tramo, 
                             levels = c("Menos de 50 años", 
                                        "50 a 59 años", 
                                        "60 años o más"))) %>%
  group_by(edad_tramo) %>%
  summarise(articulos = n(),
            citas = sum(scopus_citas),
            indice_h = calcular_indice_h(scopus_citas), 
            .groups = "drop") %>%
  rename(categoria = edad_tramo)

# Tabla 3: por jerarquía
tabla_jerarquia <- articulos_carac %>%
  filter(jerarquia %in% c("Asistente", "Asociado", "Titular")) %>%
  group_by(jerarquia) %>%
  summarise(articulos = n(),
            citas = sum(scopus_citas),
            indice_h = calcular_indice_h(scopus_citas), 
            .groups = "drop") %>%
  rename(categoria = jerarquia)

# Unir las tres tablas
tabla_final <- bind_rows(tabla_sexo, tabla_edad, tabla_jerarquia)

# Generar la tabla con pack_rows
tabla_final %>%
  kable(
    col.names = c("Categoría", "Artículos", "Total de citas", "Índice h"),
    align = "lccc"
  ) %>%
  kable_styling(
    bootstrap_options = c("striped", "hover", "condensed"),
    full_width = FALSE,
    position = "center"
  ) %>%
  pack_rows("Género", 1, nrow(tabla_sexo)) %>%
  pack_rows("Tramo de edad", nrow(tabla_sexo) + 1, nrow(tabla_sexo) + nrow(tabla_edad)) %>%
  pack_rows("Jerarquía académica", 
            nrow(tabla_sexo) + nrow(tabla_edad) + 1, 
            nrow(tabla_sexo) + nrow(tabla_edad) + nrow(tabla_jerarquia))

```

### Cuartil de las revistas

Se registró un total de 694 publicaciones en revistas con un SJR (*SCImago Journal Rank*) registrado. La @tbl-sjr muestra la distribución por Cuartil de SJR de las publicaciones analizadas. Se destaca que la mayoría de las publicaciones se encuentran en el rango de Q1, con un 44%. En conjunto, el 68% de las publicaciones en revistas con factor de impacto en SCImago durante el período de referencia corresponden a revistas Q1 o Q2. 

```{r}
#| label: tbl-sjr
#| tbl-cap: "Cuartil en SJR publicaciones FACSO (2020-2025)"
#| tbl-pos: "H"


tabla_quartiles <- consolidado_wide |>
  filter(quartil %in% c("Q1", "Q2", "Q3", "Q4")) |>
  count(quartil) |>
  mutate(pct = n / sum(n))

tabla_quartiles |>
  mutate(
    quartil = quartil,
    n = format(n, big.mark = ".", decimal.mark = ","),
    pct = scales::percent(pct, accuracy = 0.1, decimal.mark = ",")
  ) |>
  rename(
    "Cuartil" = quartil,
    "N" = n,
    "Porcentaje" = pct
  ) |>
  kbl(
    align = c("l", "r", "r"),
    booktabs = TRUE  # necesario para que se vea bien en PDF (LaTeX)
  ) |>
  kable_styling(
    bootstrap_options = c("striped", "hover", "condensed"),  # aplica en HTML
    full_width = FALSE,
    position = "center"
  ) |>
  row_spec(0, bold = TRUE, background = "#f2f2f2")  # encabezado destacado


```

La @fig-sjr muestra la evolución de la cantidad y proporción de publicaciones de académicos FACSO en revistas Q1 y Q2 durante el período de referencia. Como era de esperar, se repite el patrón de recuperación tras el 2020, alcanzando un peak de 93 publicaciones Q1 o Q2 que representan un 73% del total de artículos con SJR. Desde ahí, se produce una tendencia a la baja hasta 2023, revirtiéndose para 2024. En 2025, se vuelve a niveles similares a 2021 con 90 publicaciones Q1 o Q2, lo que representa un 69% de los artículos analizados. 

```{r}
#| label: fig-sjr
#| fig-cap: "Evolución Cantidad y Proporción de Publicación FACSO en revistas Q1 y Q2 (2020-2025)"


library(scales)

# 1. Total de publicaciones por año (todas las categorías, sin filtrar)
total_anual <- consolidado_wide |>
  filter(anio >= 2020, anio <= 2025,
         quartil %in% c("Q1", "Q2", "Q3", "Q4")) |>
  count(anio, name = "total")

# 2. Volumen de Q1 y Q2 por año (para las barras apiladas)
datos_q1q2 <- consolidado_wide |>
  filter(quartil %in% c("Q1", "Q2"), anio >= 2020, anio <= 2025) |>
  count(anio, quartil)

# 3. Porcentaje combinado (Q1+Q2) / total (para la línea)
datos_pct <- datos_q1q2 |>
  group_by(anio) |>
  summarise(n_q1q2 = sum(n), .groups = "drop") |>
  left_join(total_anual, by = "anio") |>
  mutate(pct = n_q1q2 / total)

# 4. Factor de escala para el eje secundario
max_n   <- max(datos_pct$n_q1q2)
max_pct <- max(datos_pct$pct)
factor_escala <- max_n / max_pct

# 5. Gráfico combinado: barras apiladas + etiquetas + línea única
ggplot() +
  geom_col(data = datos_q1q2, aes(x = factor(anio), y = n, fill = quartil),
            width = 0.6, alpha = 0.9) +
  geom_text(data = datos_q1q2, aes(x = factor(anio), y = n, fill = quartil, label = n),
            position = position_stack(vjust = 0.5), size = 3.2, color = "white", fontface = "bold") +
  geom_line(data = datos_pct, aes(x = factor(anio), y = pct * factor_escala, group = 1),
            color = "firebrick", linewidth = 1.1) +
  geom_point(data = datos_pct, aes(x = factor(anio), y = pct * factor_escala),
             color = "firebrick", size = 2.5) +
  geom_text(data = datos_pct, aes(x = factor(anio), y = pct * factor_escala,
                                   label = percent(pct, accuracy = 1)),
            vjust = -1, size = 3.2, color = "firebrick") +
  scale_y_continuous(
    name = "N° publicaciones (barras apiladas)",
    sec.axis = sec_axis(~ . / factor_escala, labels = percent_format(accuracy = 1),
                         name =  "Proporción publicaciones Q1 o Q2")
  ) +
  scale_fill_manual(values = c("Q1" = "steelblue", "Q2" = "#7FB5D5")) +
  labs(
    x = "Año", fill = "Cuartil"
  ) +
  scale_y_continuous(expand = expansion(mult = c(0.05, 0.15))) +
  theme_minimal(base_size = 12) +
  theme(
    legend.position = "bottom",
    axis.title.y.right = element_text(color = "firebrick"),
    axis.title.y.left = element_text(color = "steelblue")
  )

```
 
La @fig-sjr-depto permite describir el volúmen y la proporción de publicaciones en revistas Q1y Q2 por departamento, ajustadas por JCE. Antropología destaca por tener la mayor cantidad de publicaciones Q1 y Q2 durante el período analizado, con 4,7 artículos por JCE (3 en Q1).

```{r}
#| label: fig-sjr-depto
#| fig-cap: "Cantidad y proporción de publicaciones en revistas Q1 y Q2 por JCE por Departamento (2020-2025)"

# 1. Total de publicaciones por departamento (todas las categorías, sin filtrar)
total_depto <- consolidado_depto |>
  filter(quartil %in% c("Q1", "Q2", "Q3", "Q4"),
         departamento != "Postgrado") |>
  count(departamento, name = "total")

# 2. Volumen de Q1 y Q2 por departamento (para las barras apiladas)
datos_q1q2 <- consolidado_depto |>
  filter(quartil %in% c("Q1", "Q2"),
         departamento != "Postgrado") |>
  count(departamento, quartil)

# 3. Unir JCE y ponderar el volumen absoluto (n / jce = tasa por JCE)
datos_q1q2 <- datos_q1q2 |>
  left_join(jce, by = "departamento") |>
  mutate(n_pond = n / jce)

# 4. Porcentaje combinado (Q1+Q2) / total — no requiere ponderación, se cancela
datos_pct <- datos_q1q2 |>
  group_by(departamento) |>
  summarise(n_q1q2 = sum(n), .groups = "drop") |>
  left_join(total_depto, by = "departamento") |>
  mutate(pct = n_q1q2 / total)

# 5. Ordenar departamentos por volumen ponderado descendente
orden_depto <- datos_q1q2 |>
  group_by(departamento) |>
  summarise(total_pond = sum(n_pond), .groups = "drop") |>
  arrange(desc(total_pond)) |>
  pull(departamento)

datos_q1q2 <- datos_q1q2 |> mutate(departamento = factor(departamento, levels = orden_depto))
datos_pct  <- datos_pct  |> mutate(departamento = factor(departamento, levels = orden_depto))

# 6. Factor de escala para el eje secundario (usando el volumen ponderado)
max_n_pond <- max(datos_q1q2 |> group_by(departamento) |> summarise(s = sum(n_pond)) |> pull(s))
max_pct    <- max(datos_pct$pct)
factor_escala <- max_n_pond / max_pct

# 7. Gráfico
ggplot() +
  geom_col(data = datos_q1q2, aes(x = departamento, y = n_pond, fill = quartil),
            width = 0.6, alpha = 0.9) +
  geom_text(data = datos_q1q2, aes(x = departamento, y = n_pond, fill = quartil,
                                    label = round(n_pond, 1)),
            position = position_stack(vjust = 0.5), size = 3.2, color = "white", fontface = "bold") +
  # geom_line(data = datos_pct, aes(x = departamento, y = pct * factor_escala, group = 1),
  #           color = "firebrick", linewidth = 1.1) +
  geom_point(data = datos_pct, aes(x = departamento, y = pct * factor_escala),
             color = "firebrick", size = 2.5) +
  geom_text(data = datos_pct, aes(x = departamento, y = pct * factor_escala,
                                   label = percent(pct, accuracy = 1)),
            vjust = -1, size = 3.2, color = "firebrick") +
  scale_y_continuous(
    name = "Publicaciones ponderadas por JCE (barras apiladas)",
    sec.axis = sec_axis(~ . / factor_escala, labels = percent_format(accuracy = 1),
                         name = "Proporción publicaciones Q1 o Q2")
  ) +
  scale_fill_manual(values = c("Q1" = "steelblue", "Q2" = "#7FB5D5")) +
  labs(
    x = "Departamento", fill = "Cuartil"
  ) +
  scale_y_continuous(expand = expansion(mult = c(0.05, 0.15))) +
  theme_minimal(base_size = 12) +
  theme(
    legend.position = "bottom",
    axis.title.y.right = element_text(color = "firebrick"),
    axis.title.y.left = element_text(color = "steelblue"))

```

La @tbl-sjr-depto expone las principales revistas Q1 o Q2 en que han publicado los académicos de la Facultad durante el período analizado. Los resultados son similares a los observados en @tbl-index-depto, especialmente en Antropología y Trabajo Social. Destacan publicaciones en revistas tales como *Earth Future* (Q1 en Ciencias del Medioambiente), *Journal of Archaeological Science* (Q1 en Arqueología), *BMC Psychiatry* (Q1 en Psiquiatría y Salud Mental), *Frontiers in Sociology* (Q1 en Ciencias Sociales) y *Frontiers in Psychology* (Q1 en Psicología). Por otro lado, vuelve a aparecer una revista de la Facultad: *Cinta de Moebio*, que se encuentra calificada como Q2 en el área de Filosofía. 

```{r}
#| label: tbl-sjr-depto
#| tbl-cap: "Revistas con mayor cantidad de publicaciones por Departamento (2020-2025)"

top5 <- consolidado_depto |>
  filter(quartil %in% c("Q1", "Q2"),
         departamento!="Postgrado") |>
  # nombre e indexación representativos por revista (los más frecuentes)
  group_by(revista_id) |>
  mutate(
    revista    = names(sort(table(revista),    decreasing = TRUE))[1],
    cuartil = names(sort(table(quartil), decreasing = TRUE))[1]
  ) |>
  ungroup() |>
  count(departamento, revista_id, revista, quartil, name = "frecuencia") |>
  group_by(departamento) |>
  slice_max(frecuencia, n = 5, with_ties = FALSE) |>
  arrange(departamento, desc(frecuencia)) |>
  ungroup() |>
  select(Departamento = departamento,
         Publicacion  = revista,
         Cuartil   = quartil,
         Frecuencia   = frecuencia)

# format = "html" para HTML, format = "latex" para PDF/LaTeX.
# Si usas R Markdown/Quarto, omite 'format' y kable lo detecta solo.
top5 |>
  select(-Departamento) |>
  kbl(
    booktabs = TRUE,
    col.names = c("Publicación", "Cuartil", "Frecuencia"),
    align    = "llr"
  ) |>
  kable_styling(
    
    bootstrap_options = c("striped", "hover", "condensed"),
    full_width = FALSE) |>
  column_spec(1, width = "11cm") %>% 
  pack_rows(index = table(top5$Departamento))

```

En @tbl-sjr-carac se muestran las diferencias por características del autor en la cantidad y proporción de publicaciones en Q1 y Q2. En líneas generales, todos los grupos muestran proporciones de publicación en estas categorías sobre el 60%, con porcentajes especialmente altos entre las mujeres (71%) y los profesores titulares (74%). Nuevamente, las académicas mujeres muestran una mayor productividad que sus pares masculinos, publicando 1,8 artículos más por JCE. La diferencia entre académicos menores de 50 años y aquellos entre 50 y 59 es menor, pero la cantidad de publicaciones cae bruscamente en el grupo mayor de 60. Por último, se observa una gran brecha entre los profesores asistentes y los asociados o titulares, con estos últimos mostrando una productividad levemente superior.

```{r}
#| label: tbl-sjr-carac
#| tbl-cap: "Cantidad por JCE y proporción de publicaciones en revistas Q1 y Q2 por características del autor (2020-2025)"

library(rlang)

# Función genérica para calcular publicaciones ponderadas y % Q1+Q2 por una variable
calcular_metricas <- function(data, var, jce_df) {
  var <- rlang::ensym(var)
  
  total_var <- data |>
     filter(quartil %in% c("Q1", "Q2", "Q3", "Q4")) |> 
    count(!!var, name = "total")
  
  q1q2_var <- data |>
    filter(quartil %in% c("Q1", "Q2")) |>
    count(!!var, name = "n_q1q2")
  
  total_var |>
    left_join(q1q2_var, by = as_string(var)) |>
    mutate(n_q1q2 = coalesce(n_q1q2, 0)) |>
    left_join(jce_df, by = as_string(var)) |>
    mutate(
      n_pond = n_q1q2 / jce,
      pct = n_q1q2 / total
    ) |>
    rename(categoria = !!var) |>
    select(categoria, n_pond, pct)
}

base_final_recode <- base_final |> 
  filter(jerarquia %in% c("Asistente", "Asociado", "Titular")) |> 
  mutate(edad_tramo = case_when(edad < 50 ~ "Menos de 50 años",
                                edad >= 50 & edad <60 ~ "50 a 59 años",
                                edad >= 60 ~ "60 años o más"),
         edad_tramo = factor(edad_tramo, 
                             levels = c("Menos de 50 años", 
                                       "50 a 59 años", 
                                       "60 años o más")),
         quartil = cuartil_sjr
         )

# Calcular para cada dimensión
tabla_genero    <- calcular_metricas(base_final_recode, sexo, jce_genero)
tabla_edad      <- calcular_metricas(base_final_recode, edad_tramo, jce_edad)
tabla_jerarquia <- calcular_metricas(base_final_recode, jerarquia, jce_jerarquia)

# Unir todo en una sola tabla, con formato
tabla_final <- bind_rows(tabla_genero, tabla_edad, tabla_jerarquia) |>
  mutate(
    n_pond = round(n_pond, 1),
    pct = percent(pct, accuracy = 1)
  ) |>
  rename(
    "Categoría" = categoria,
    "Publicaciones por JCE" = n_pond,
    "% Q1+Q2" = pct
  )

# Construir la tabla con pack_rows
tabla_final |>
  kbl(
    align = c("c", "c", "c"),
    booktabs = TRUE
  ) |>
  kable_styling(
    bootstrap_options = c("striped", "hover", "condensed"),
    full_width = FALSE,
    position = "center"
  ) |>
  row_spec(0, bold = TRUE, background = "#f2f2f2") |>
  pack_rows("Género", 1, nrow(tabla_genero)) |>
  pack_rows("Edad", nrow(tabla_genero) + 1, nrow(tabla_genero) + nrow(tabla_edad)) |>
  pack_rows("Jerarquía", nrow(tabla_genero) + nrow(tabla_edad) + 1, nrow(tabla_final))


```

### Revistas de Acceso Abierto

A partir de la base de revistas de Scopus, es posible analizar los artículos de académicos de la Facultad publicados en revistas de acceso abierto[^1]. Se encontró información para 692 artículos. Cabe destacar, que aunque muchas revistas que están indexadas en Scielo se encuentran en Scopus, no siempre es el caso. Por ello, dado que Scielo requiere que las revistas que integran su base de datos sean de acceso abierto, es muy posible que la cantidad de artículos de libre acceso publicados en la Facultad sea mayor que la aquí reportada. 

```{r}
#| label: fig-oa
#| fig-cap: "Porcentaje de publicaciones en revistas de acceso abierto (2020-2025)"
#| fig-pos: "H"

# consolidado_wide |>
#   filter(!is.na(oa)) |>
#   mutate(anio = as.numeric(anio)) |>
#   count(oa) |>
#   mutate(pct = n / sum(n)) |>
#   filter(oa == "Sí")

# consolidado_wide |>
#   filter(!is.na(oa)) |>
#   group_by(indexacion) |> 
#   mutate(anio = as.numeric(anio)) |>
#   count(oa) |>
#   mutate(pct = n / sum(n)) 

# 1. Preparar los datos
datos_oa <- consolidado_wide |>
  filter(!is.na(oa)) |>
  mutate(anio = as.numeric(anio)) |> 
  group_by(anio) |>
  count(oa) |>
  mutate(pct = n / sum(n)) |>
  filter(oa == "Sí")

# 2. Gráfico de línea
ggplot(datos_oa, aes(x = anio, y = pct, group = 1)) +
  geom_line(color = "firebrick", linewidth = 1.1) +
  geom_point(color = "firebrick", size = 2.5) +
  geom_text(aes(label = percent(pct, accuracy = 1)),
            vjust = -1.2, size = 3.2, color = "firebrick") +
  scale_y_continuous(labels = percent_format(accuracy = 1),
                      limits = c(0, max(datos_oa$pct) * 1.15)) +
  scale_x_continuous(breaks = unique(datos_oa$anio)) +
  labs(x = "Año",
    y = "% de publicaciones en OA"
  ) +
  theme_minimal(base_size = 12) +
  theme(
    plot.title = element_text(face = "bold")
  )
```

Hecha esa consideración metodológica, se observa que 329 publicaciones, o un 47% de los artículos analizados, fueron publicados en revistas de acceso abierto. Entre revistas indexadas en Scopus, esta cifra alcanza el 69%; para Web of Science, en cambio, es de solo un 29%. En @fig-oa, se grafica la evolución de este indicador en el período estudiado. Se observa un peak durante la pandemia en 2020, con un 56%, para luego bajar y mantenerse estable en los años subsiguientes, oscilando entre un 44% y un 50%.

Como se puede apreciar en @tbl-oa, las tendencias se mantienen bastante constantes en distintos grupos. La proporción de publicaciones en acceso abierto es algo superior en el Departamento de Trabajo Social (53%), académicos de 50 a 59 años (52%) y profesores asociados (51%). En cambio, es algo menor en los académicos menores de 50 años (40%) y los profesores con jerarquía académica de Asistente (39%)

```{r}
#| label: tbl-oa
#| tbl-cap: "Cantidad y porcentaje de publicaciones en acceso abierto por características del autor (2020-2025)"
#| tbl-pos: "H"

# 1. Calcular cada dimensión, renombrando la columna de grupo a "categoria"
tabla_departamento <- consolidado_depto |>
  filter(!is.na(oa), departamento != "Postgrado") |>
  mutate(anio = as.numeric(anio)) |>
  group_by(departamento) |>
  count(oa) |>
  mutate(pct = n / sum(n)) |>
  filter(oa == "Sí") |>
  ungroup() |>
  rename(categoria = departamento) |>
  select(categoria, n, pct)

tabla_sexo <- base_final_recode |>
  filter(!is.na(oa), departamento != "Postgrado") |>
  mutate(anio = as.numeric(anio)) |>
  group_by(sexo) |>
  count(oa) |>
  mutate(pct = n / sum(n)) |>
  filter(oa == "Sí") |>
  ungroup() |>
  rename(categoria = sexo) |>
  select(categoria, n, pct)

tabla_edad <- base_final_recode |>
  filter(!is.na(oa), departamento != "Postgrado") |>
  mutate(anio = as.numeric(anio)) |>
  group_by(edad_tramo) |>
  count(oa) |>
  mutate(pct = n / sum(n)) |>
  filter(oa == "Sí") |>
  ungroup() |>
  rename(categoria = edad_tramo) |>
  select(categoria, n, pct)

tabla_jerarquia <- base_final_recode |>
  filter(!is.na(oa), departamento != "Postgrado") |>
  mutate(anio = as.numeric(anio)) |>
  group_by(jerarquia) |>
  count(oa) |>
  mutate(pct = n / sum(n)) |>
  filter(oa == "Sí") |>
  ungroup() |>
  rename(categoria = jerarquia) |>
  select(categoria, n, pct)

# 2. Unir todo y formatear
tabla_final <- bind_rows(tabla_departamento, tabla_sexo, tabla_edad, tabla_jerarquia) |>
  mutate(
    n = format(n, big.mark = ".", decimal.mark = ","),
    pct = percent(pct, accuracy = 1)
  ) |>
  rename(
    "Categoría" = categoria,
    "N publicaciones OA" = n,
    "% en acceso abierto" = pct
  )

# 3. Construir la tabla con pack_rows
tabla_final |>
  kbl(align = c("l", "r", "r"),
    booktabs = TRUE
  ) |>
  kable_styling(
    bootstrap_options = c("striped", "condensed"),
    latex_options = c("striped", "condensed"),
    full_width = FALSE,
    position = "center",
    font_size = 13
  ) |>
  row_spec(0, bold = TRUE, background = "#f2f2f2") |>
  pack_rows("Departamento", 1, nrow(tabla_departamento),
            label_row_css = "background-color: #f2f2f2; text-align: center;") |>
  pack_rows("Sexo", nrow(tabla_departamento) + 1,
            nrow(tabla_departamento) + nrow(tabla_sexo),
            label_row_css = "background-color: #f2f2f2; text-align: center;") |>
  pack_rows("Edad", nrow(tabla_departamento) + nrow(tabla_sexo) + 1,
            nrow(tabla_departamento) + nrow(tabla_sexo) + nrow(tabla_edad),
            label_row_css = "background-color: #f2f2f2; text-align: center;") |>
  pack_rows("Jerarquía", nrow(tabla_departamento) + nrow(tabla_sexo) + nrow(tabla_edad) + 1,
            nrow(tabla_final),
            label_row_css = "background-color: #f2f2f2; text-align: center;")
```

[^1]: Acceso abierto implica que el usuario puede acceder de manera gratuita a los artículos publicados. Con los datos disponibles, no es posible distinguir si esto implica o no el pago de un APC por parte del autor. 

### Idioma de la publicación

Se utiliza el idioma principal de la revista reportado por WoS, Scopus o Scielo como *proxy* para el idioma de la publicación. Dado que algunas revistas permiten publicaciones en múltiples idiomas, éstas fueron recodificadas como multidiomas. De tal forma se encontró información para 781 publicaciones. Los datos apuntan a que el principal idioma de publicación es el inglés, con 353 artículos, o el 45% del total. Le sigue el español, con 191 publicaciones que representan el 24% del total. Fuera de estos dos idiomas, solo es relevante el portugués, con un 4% del total de artículos. Asimismo, existe una amplia proporción (28%) de publicaciones en revistas que permiten escribir en más de un idioma, muy posiblemente incluyendo alguno de los idiomas antes mencionados. Finalmente, existe una cantidad cercana al 1% de escritos en otros idiomas, como el alemán, el francés y el italiano. 

```{r}
#| label: fig-idioma
#| fig-cap: "Distribución de publicaciones por idioma según indexación (2020-2025)"


otros_idiomas <- c("Alemán", "Francés", "Italiano")

# 1. Preparar los datos
datos_idioma <- consolidado_wide |>
  filter(!is.na(idioma), !is.na(indexacion)) |>
  mutate(idioma = if_else(idioma %in% otros_idiomas, "Otro", idioma)) |>
  group_by(indexacion) |>
  count(idioma) |>
  mutate(pct = n / sum(n)) |>
  ungroup()

# 2. Gráfico de barras con facetas, estilo consistente
ggplot(datos_idioma, aes(x = reorder(idioma, pct), y = pct)) +
  geom_col(width = 0.7, fill = "steelblue", alpha = 0.9) +
  geom_text(aes(label = percent(pct, accuracy = 1)),
            hjust = -0.15, size = 3.2, color = "steelblue") +
  coord_flip() +
  facet_wrap(~ indexacion, scales = "free_y", ncol=1) +
  scale_y_continuous(labels = percent_format(accuracy = 1),
                      expand = expansion(mult = c(0, 0.15))) +
  labs(x = NULL, y = "% dentro de cada indexación"
  ) +
  theme_minimal(base_size = 12) +
  theme(
    plot.title = element_text(face = "bold"),
    strip.text = element_text(face = "bold", size = 11),
    strip.background = element_rect(fill = "#f2f2f2", color = NA),
    panel.spacing = unit(1, "lines")
  )
```

En @fig-idioma se pueden apreciar las diferencias para cada tipo de indexación. En Scielo, predominan ampliamente las publicaciones en más de un idioma. Dado el carácter latinoamericano de esta base de datos, es posible asumir que la mayoría de estos artículos fueron escritos en español o, en menor medida, en portugués. El caso de Scopus muestra mayor diversidad, con el español (31%), las revistas multidiomas (31%) y el inglés (28%) representando tercios prácticamente iguales. Finalmente, en WoS se observa un marcado predominio del inglés (69%) sobre otros idiomas. 


