---
title: "Resultados"
---

```{r}
library(tidyverse)

load("output/base_final.rdata")
load("output/base-completa-facso.rdata")
load("output/base-completa-depto.rdata")
load("input/acad-proc.rdata")

jce <- acad |> group_by(departamento) |>  summarise(jce=sum(horas_reales)/44)

acad <- acad |> 
  filter(jerarquia!="Investigador Postdoctoral")
```


## Caractertización de las publicaciones de académicos FACSO

### Volúmen total de Publicaciones (2020-2025)

```{r}
#| label: fig-tipo-publicaciones
#| fig-cap: "Cantidad de publicaciones por tipo de publicación"

figura_1 <- consolidado_wide |> 
  mutate(tipo_documento = recode(tipo_documento,
                                 "journal-article" = "Artículo",
                                 "book" = "Libro",
                                 "book-chapter" = "Capítulo de Libro")) |>
  count(tipo_documento) |> 
  mutate(tasa_jce = n / 155) |> 
  pivot_longer(cols = c(n, tasa_jce), names_to = "metrica", values_to = "valor") |> 
  mutate(metrica = recode(metrica,
                          "n" = "Cantidad de publicaciones",
                          "tasa_jce" = "Publicaciones por JCE")) |> 
  ggplot(aes(x = reorder(tipo_documento, -valor), y = valor)) +
  geom_col(fill = "#4C72B0") +
  geom_text(aes(label = round(valor, 2)), vjust = -0.5, size = 3.5) +
  facet_wrap(~ metrica, scales = "free_y") +
  labs(
    x = "Tipo de publicación",
    y = NULL,
    caption = "Nota: JCE de referencia corresponde al valor de 2025 (155)."
  ) +
  theme_minimal() +
  theme(plot.caption = element_text(hjust = 0, size = 8, face = "italic"))

figura_1

ggsave(
  filename = "output/graficos/tipo_publicaciones.png",
  plot = figura_1,
  width = 8,
  height = 6,
  dpi = 300
)


```

En el período de referencia (2020-2025), se encontraron un total de 1218 publicaciones diferentes. Entre estas, como se expone en la @fig-tipo-publicaciones, se observa un claro dominio de la publicación de artículos en revistas académicas (n=946), representando un 77% del total de publicaciones identificadas. Los capítulos de libros en libros editados, en tanto, representan un 18% del total, mientras que los libros monográficos o editados son solo el 6% del volumen total de publicaciones. Considerando que al 31 de diciembre de 2025 la Facultad contaba con 155 Jornadas Completas Equivalente (JCE). Esto significa que el período estudiado se registraron 7.85 publicaciones por JCE: 6.1 artículos, 1.41 capítulos de libros y 0.34 libros.  

```{r}
#| label: fig-publicacion-anio
#| fig-cap: "Publicaciones por año"

figura_2 <- consolidado_wide |> 
  group_by(tipo_documento, anio) |> 
  mutate(tipo_documento = recode(tipo_documento,
                                 "journal-article" = "Artículo",
                                 "book" = "Libro",
                                 "book-chapter" = "Capítulo de Libro")) |> 
  count() |> 
  ggplot(aes(x = factor(anio), y = n, fill = tipo_documento)) +
  geom_text(
    aes(label = n),
    position = position_dodge(width = 0.9),
    vjust = -0.5,
    size = 3.5
  ) +
  geom_col(position = "dodge") +
  scale_fill_manual(values = c(
    "Artículo" = "#4C72B0",
    "Capítulo de Libro" = "#C22828",
    "Libro" = "#E0A458"
  )) +
  labs(
    x = "Año",
    y = "Cantidad",
    fill = "Tipo de documento"
  ) +
  theme_minimal() +
  theme(legend.position = "bottom")

figura_2


ggsave(
  filename = "output/graficos/tipo_publicaciones_anio.png",
  plot = figura_2,
  width = 8,
  height = 6,
  dpi = 300
)

```

Observando la evolución por año en el período de referencia se aprecia que entre 2020 y 2021 aumentaron la cantidad de publicaciones de manera sustancial para los tres tipos de publicaciones analizadas. Desde ahí, se observan fluctuaciones con relativa estabilidad. Así, los artículos se mantienen entre 148 y 185, los capítulos de libro entre 37 y 48, y entre 7 y 13 libros monográficos o editados. 

```{r}
#| label: fig-publicacion-dispersion
#| eval: false
#| fig-cap: Dispersión de publicaciones por autor/a (2020-2025)
#| include: false


figura_7 <- acad |> 
  distinct(rut) |> 
  crossing(tipo_documento = c("Artículo", "Libro", "Capítulo de Libro")) |> 
  left_join(
    base_final |> 
      mutate(tipo_documento = recode(tipo_documento,
                                     "journal-article" = "Artículo",
                                     "book" = "Libro",
                                     "book-chapter" = "Capítulo de Libro")) |> 
      count(rut, tipo_documento, name = "n_publicaciones"),
    by = c("rut", "tipo_documento")
  ) |> 
  mutate(n_publicaciones = replace_na(n_publicaciones, 0)) |> 
  ggplot(aes(x = tipo_documento, y = n_publicaciones, fill = tipo_documento)) +
  geom_boxplot() +
  scale_fill_manual(values = c(
    "Artículo" = "#4C72B0",
    "Capítulo de Libro" = "#C22828",
    "Libro" = "#E0A458"
  )) +
  labs(
    x = "Tipo de publicación",
    y = "Cantidad de publicaciones por académico",
    fill = "Tipo de documento"
  ) +
  theme_minimal() +
  theme(legend.position = "none")

figura_7


tabla_resumen <- acad |>
  distinct(rut) |>
  # Genera todas las combinaciones posibles: cada académico x cada tipo de documento
  crossing(tipo_documento = c("Artículo", "Libro", "Capítulo de Libro")) |>
  left_join(
    base_final |>
      mutate(tipo_documento = recode(tipo_documento,
                                     "journal-article" = "Artículo",
                                     "book" = "Libro",
                                     "book-chapter" = "Capítulo de Libro")) |>
      count(rut, tipo_documento, name = "n_publicaciones"),
    by = c("rut", "tipo_documento")
  ) |>
  mutate(n_publicaciones = replace_na(n_publicaciones, 0)) |>
  group_by(tipo_documento) |>
  summarise(
    minimo = min(n_publicaciones),
    q1 = quantile(n_publicaciones, 0.25),
    mediana = median(n_publicaciones),
    q3 = quantile(n_publicaciones, 0.75),
    maximo = max(n_publicaciones),
    .groups = "drop"
  )

tabla_resumen
# 
# tabla_resumen_total <- acad |> 
#   distinct(rut) |> 
#   left_join(
#     base_final |> 
#       count(rut, name = "n_publicaciones"),
#     by = "rut"
#   ) |> 
#   mutate(n_publicaciones = replace_na(n_publicaciones, 0)) |> 
#   filter(n_publicaciones==0)
# 
# tabla_resumen_total

ggsave(
  filename = "output/graficos/tipo_publicaciones_dispersion.png",
  plot = figura_7,
  width = 8,
  height = 6,
  dpi = 300
)


```

La mediana de publicaciones por académico es de 3, con el 50% de la Facultad produjo entre 1 y 10 publicaciones en el período mencionado, con máximos que llegan hasta las 50 publicaciones.  La @fig-publicacion-lorenz permite observar la concentración en la cantidad de publicaciones entre los académicos y académicas más productivos. Así, el 13% de los académicos/as más productividos concentran aproximadamente el 50% del total de las publicaciones en el período de referencia. 

```{r}
#| label: fig-publicacion-lorenz
#| fig-cap: "Concentración de publicaciones por porcentaje de académicos acumulado (2020-2025)"


lorenz_data <- acad |> 
  distinct(rut) |> 
  left_join(
    base_final |> 
      count(rut, name = "n_publicaciones"),
    by = "rut"
  ) |> 
  mutate(n_publicaciones = replace_na(n_publicaciones, 0)) |> 
  arrange(n_publicaciones) |> 
  mutate(
    pct_academicos = row_number() / n() * 100,
    pct_publicaciones = cumsum(n_publicaciones) / sum(n_publicaciones) * 100
  )

figura_8 <- lorenz_data |> 
  ggplot(aes(x = pct_academicos, y = pct_publicaciones)) +
  geom_line(color = "#4C72B0", linewidth = 1) +
  geom_abline(intercept = 0, slope = 1, linetype = "dashed", color = "gray50") +
  geom_area(fill = "#4C72B0", alpha = 0.2) +
  labs(
    x = "Porcentaje acumulado de académicos",
    y = "Porcentaje acumulado de publicaciones",
    caption = "Línea punteada: distribución perfectamente equitativa (referencia)"
  ) +
  theme_minimal() +
  theme(plot.caption = element_text(hjust = 0, size = 8, face = "italic"))

figura_8
# 
# punto_50 <- lorenz_data |>
#   filter(pct_publicaciones >= 50) |>
#   slice(1)
# 
# punto_50
# 
# # El % de académicos MÁS productivos que acumula el 50% de publicaciones:
# pct_top_50 <- 100 - punto_50$pct_academicos
# pct_top_50
# 
# 
# lorenz_data_invertido <- acad |> 
#   distinct(rut) |> 
#   left_join(
#     base_final |> count(rut, name = "n_publicaciones"),
#     by = "rut"
#   ) |> 
#   mutate(n_publicaciones = replace_na(n_publicaciones, 0)) |> 
#   arrange(desc(n_publicaciones)) |> 
#   mutate(
#     pct_academicos = row_number() / n() * 100,
#     pct_publicaciones = cumsum(n_publicaciones) / sum(n_publicaciones) * 100
#   )
# 
# figura_7_invertido <- lorenz_data_invertido |> 
#   ggplot(aes(x = pct_academicos, y = pct_publicaciones)) +
#   geom_line(color = "#4C72B0", linewidth = 1) +
#   geom_point(data = lorenz_data_invertido |> filter(abs(pct_academicos - 10) == min(abs(pct_academicos - 10))),
#              color = "#C22828", size = 3) +
#   geom_vline(xintercept = 10, linetype = "dotted", color = "gray50") +
#   labs(
#     x = "Porcentaje acumulado de académicos (ordenados de mayor a menor productividad)",
#     y = "Porcentaje acumulado de publicaciones",
#     caption = "El punto rojo marca el 10% de académicos más productivos"
#   ) +
#   theme_minimal() +
#   theme(plot.caption = element_text(hjust = 0, size = 8, face = "italic"))
# 
# figura_7_invertido
# 
# punto_20 <- lorenz_data_invertido |> 
#   filter(pct_academicos >= 20) |> 
#   slice(1)
# 
# punto_20
# 
# # El % de publicaciones que concentra el 20% más productivo:
# punto_20$pct_publicaciones

ggsave(
  filename = "output/graficos/lorenz.png",
  plot = figura_8,
  width = 8,
  height = 6,
  dpi = 300
)


```

### Caracterización de los autores

```{r}
#| layout-ncol: 1
#| label: fig-publicacion-depto
#| fig-cap: "Publicaciones por Departamento por JCE (2020-2025)"

# figura_3 <- base_final |> 
#   mutate(tipo_documento = recode(tipo_documento,
#                                  "journal-article" = "Artículo",
#                                  "book" = "Libro",
#                                  "book-chapter" = "Capítulo de Libro")) |> 
#   filter(departamento != "Postgrado") |> 
#   count(departamento, tipo_documento) |> 
#   # group_by(departamento) |> 
#   # mutate(pct = n / sum(n) * 100) |> 
#   # ungroup() |> 
#   ggplot(aes(x = reorder(departamento, -n), y = n, fill = tipo_documento)) +
#   geom_col(position = position_dodge(width = 0.9)) +
#   geom_text(
#     aes(label = n),
#     position = position_dodge(width = 0.9),
#     vjust = -0.5,
#     size = 3
#   ) +
#   scale_fill_manual(values = c(
#     "Artículo" = "#4C72B0",
#     "Capítulo de Libro" = "#C22828",
#     "Libro" = "#E0A458"
#   )) +
#   labs(
#     x = "Departamento",
#     y = "Porcentaje (%)",
#     fill = "Tipo de documento"
#   ) +
#   theme_minimal() +
#   theme(
#     legend.position = "bottom"
#   ) 
# 
# figura_3

figura_3_jce <- base_final |> 
  mutate(tipo_documento = recode(tipo_documento,
                                 "journal-article" = "Artículo",
                                 "book" = "Libro",
                                 "book-chapter" = "Capítulo de Libro")) |> 
  filter(departamento != "Postgrado") |> 
  count(departamento, tipo_documento) |> 
  left_join(jce, by = "departamento") |> 
  mutate(tasa_jce = n / jce) |> 
  ggplot(aes(x = reorder(departamento, -tasa_jce), y = tasa_jce, fill = tipo_documento)) +
  geom_col(position = position_dodge(width = 0.9)) +
  geom_text(
    aes(label = round(tasa_jce, 2)),
    position = position_dodge(width = 0.9),
    vjust = -0.5,
    size = 3
  ) +
  scale_fill_manual(values = c(
    "Artículo" = "#4C72B0",
    "Capítulo de Libro" = "#C22828",
    "Libro" = "#E0A458"
  )) +
  labs(
    x = "Departamento",
    y = "Tasa por JCE",
    fill = "Tipo de documento",
    caption = "Nota: JCE de referencia corresponde al valor de 2025."
  ) +
  theme_minimal() +
  theme(
    legend.position = "bottom",
    plot.caption = element_text(hjust = 0, size = 8, face = "italic")
  )

figura_3_jce


ggsave(
  filename = "output/graficos/tipo_publicaciones_depto_jce.png",
  plot = figura_3_jce,
  width = 8,
  height = 6,
  dpi = 300
)
```
Según se observa en el @fig-publicacion-depto, el predominio de los artículos sobre otras formas de publicaciones es apreciable en todos los departamentos, aunque la publicación de capítulos de libros es superior en Trabajo Social, SOciología y Psicología. Se destaca que el departamento de Trabajo Social es el que más publicaciones por Jornada Completa Equivalente (2025) produce, con 14.8 publicaciones por JCE. Le sigue el Departamento de Sociología con 9.94 publicaciones por JCE, Psicología con 8.41, Antropología con 7.83 y Educación con 4.41. 

```{r}
#| label: fig-publicacion-genero
#| fig-cap: "Publicaciones por Género (2020-2025)"


jce_genero <- acad |>  group_by(sexo) |> summarise(jce = sum(horas_reales)/44)


figura_4 <- base_final |> 
  mutate(tipo_documento = recode(tipo_documento,
                                 "journal-article" = "Artículo",
                                 "book" = "Libro",
                                 "book-chapter" = "Capítulo de Libro")) |> 
  count(sexo, tipo_documento) |> 
  left_join(jce_genero, by = "sexo") |> 
  mutate(tasa_jce = n / jce) |> 
  ggplot(aes(x = reorder(sexo, -tasa_jce), y = tasa_jce, fill = tipo_documento)) +
  geom_col(position = position_dodge(width = 0.9)) +
  geom_text(
    aes(label = round(tasa_jce, 2)),
    position = position_dodge(width = 0.9),
    vjust = -0.5,
    size = 3
  ) +
  scale_fill_manual(values = c(
    "Artículo" = "#4C72B0",
    "Capítulo de Libro" = "#C22828",
    "Libro" = "#E0A458"
  )) +
  labs(
    x = "Género",
    y = "Tasa por JCE",
    fill = "Tipo de documento",
    caption = "Nota: JCE de referencia corresponde al valor de 2025."
  ) +
  theme_minimal() +
  theme(
    legend.position = "bottom",
    plot.caption = element_text(hjust = 0, size = 8, face = "italic")
  )

figura_4


ggsave(
  filename = "output/graficos/tipo_publicaciones_genero.png",
  plot = figura_4,
  width = 8,
  height = 6,
  dpi = 300
)
```
En la @fig-publicacion-genero se observa que las académicas de la Facultad son más productivas que los académicos, completando 10.65 publicaciones por JCE en le período analizado, contra 7.32 publicaciones por JCE entre los hombres. Aunque esta diferencia se repite en todos los tipos de publicaciones, es más acentuada en los artículos, con una diferencia 2.71 publicaciones por jornada completa. 


```{r}
#| label: fig-publicacion-edad
#| fig-cap: "Publicaciones por Edad y Departamento (2020-2025)"


jce_edad <- acad |> mutate(edad_tramo = case_when(edad < 50 ~ "Menos de 50 años",
                                edad >= 50 & edad <60 ~ "50 a 59 años",
                                edad >= 60 ~ "60 años o más"),
                           edad_tramo = factor(edad_tramo, 
                             levels = c("Menos de 50 años", 
                                       "50 a 59 años", 
                                       "60 años o más"))) |> 
  group_by(edad_tramo) |> summarise(jce = sum(horas_reales)/44)

figura_5 <- base_final |> 
  mutate(tipo_documento = recode(tipo_documento,
                                 "journal-article" = "Artículo",
                                 "book" = "Libro",
                                 "book-chapter" = "Capítulo de Libro"),
         edad_tramo = case_when(edad < 50 ~ "Menos de 50 años",
                                edad >= 50 & edad <60 ~ "50 a 59 años",
                                edad >= 60 ~ "60 años o más"),
         edad_tramo = factor(edad_tramo, 
                             levels = c("Menos de 50 años", 
                                       "50 a 59 años", 
                                       "60 años o más"))) |> 
  count(edad_tramo, tipo_documento) |> 
  left_join(jce_edad, by = "edad_tramo") |> 
  mutate(tasa_jce = n / jce) |> 
  ggplot(aes(x = edad_tramo, y = tasa_jce, fill = tipo_documento)) +
  geom_col(position = position_dodge(width = 0.9)) +
  geom_text(
    aes(label = round(tasa_jce, 2)),
    position = position_dodge(width = 0.9),
    vjust = -0.5,
    size = 3
  ) +
  scale_fill_manual(values = c(
    "Artículo" = "#4C72B0",
    "Capítulo de Libro" = "#C22828",
    "Libro" = "#E0A458"
  )) +
  labs(
    x = "Edad",
    y = "Tasa por JCE",
    fill = "Tipo de documento",
    caption = "Nota: JCE de referencia corresponde al valor de 2025."
  ) +
  theme_minimal() +
  theme(
    legend.position = "bottom",
    plot.caption = element_text(hjust = 0, size = 8, face = "italic")
  )

figura_5


ggsave(
  filename = "output/graficos/tipo_publicaciones_edad.png",
  plot = figura_5,
  width = 8,
  height = 6,
  dpi = 300
)

# tabla_edad <- base_final |> 
#   count(edad, name = "n_publicaciones") |> 
#   full_join(
#     acad |> count(edad, name = "n_academicos"),
#     by = "edad"
#   ) |> 
#   arrange(edad) |> 
#   mutate(across(c(n_publicaciones, n_academicos), ~replace_na(.x, 0)),
#          tasa = n_publicaciones/n_academicos)
# 
# tabla_edad


```
El @fig-publicacion-edad muestra que el tramo etario con mayor productividad en el período analizado se encuentra entre los 50 y 59 años, con 10.85 publicaciones por JCE, y fuerte concentración en los artículos. Le sigue el grupo menor de 50 años, con 9.55 publicaciones por JCE, aunque con un menor peso relativo de los artículos en oposición a los capítulos de libro. Mientras tanto, la productividad de los académicos mayores de de 60 años es de 5.03 publicaciones por JCE.

```{r}
#| label: fig-publicacion-jerarquia
#| fig-cap: "Publicaciones por Jerarquía y Departamento (2020-2025)"

jce_jerarquia <- acad |>  
  group_by(jerarquia) |> 
  summarise(jce = sum(horas_reales)/44)

figura_6 <- base_final |> 
  mutate(tipo_documento = recode(tipo_documento,
                                 "journal-article" = "Artículo",
                                 "book" = "Libro",
                                 "book-chapter" = "Capítulo de Libro")) |> 
  filter(jerarquia %in% c("Titular", "Asociado", "Asistente")) |> 
  count(jerarquia, tipo_documento) |> 
  left_join(jce_jerarquia, by = "jerarquia") |> 
  mutate(tasa_jce = n / jce) |> 
  ggplot(aes(x = jerarquia, y = tasa_jce, fill = tipo_documento)) +
  geom_col(position = position_dodge(width = 0.9)) +
  geom_text(
    aes(label = round(tasa_jce, 2)),
    position = position_dodge(width = 0.9),
    vjust = -0.5,
    size = 3
  ) +
  scale_fill_manual(values = c(
    "Artículo" = "#4C72B0",
    "Capítulo de Libro" = "#C22828",
    "Libro" = "#E0A458"
  )) +
  labs(
    x = "Jerarquía",
    y = "Tasa por JCE",
    fill = "Tipo de documento",
    caption = "Nota: JCE de referencia corresponde al valor de 2025."
  ) +
  theme_minimal() +
  theme(
    legend.position = "bottom",
    plot.caption = element_text(hjust = 0, size = 8, face = "italic")
  )

figura_6


ggsave(
  filename = "output/graficos/tipo_publicaciones_jerarquia.png",
  plot = figura_6,
  width = 8,
  height = 6,
  dpi = 300
)


```

LA @fig-publicacion-jerarquia muestra las diferencias por jerarquía. Se observa que hay un salto importante entre la jerarquía de asistente y de asociado, pasando de 4.96 publicaciones por JCE a 12.39. La diferencia entre profesores asociados y titulares es menor, con los primeros teniendo una mayor proporción de artículos publicados y los segundo teniendo una mayor cantidad de publicaciones en capítulos de libro en relación a otras jerarquías. 

## Artículos y Revistas

### Indexaciones

Los artículos de investigación representan con diferencia la mayor parte de la producción académica de la Facultad, con 946 registros diferentes, o un 77% del total de las publicaciones identificadas. La @fig-index muestra la distribución de las indexaciones de las revistas en que publican los académicos de FACSO. De tal modo, se observa que el 78% de las publicaciones se encuentran en revistas indexadas en WoS (42%) o Scopus (36%), posiblemente en consonancia con los modelos de evaluación de ANID en sus fondos concursables. Más abajo se encuentran las revistas indexadas en Scielo, con un 11% de las publicaciones en el período analizada. La categoría "Otra" agrega revistas en indexadas en el *Emerging Sources Citacion Index* (ESCI), la *European Reference Index for the Humanities and Social Sciences* (ERIH Plus), *Latindex*, el *Directory of Open Access Journals* (DOAJ), entre otras. En su conjunto, éstas acumulan el 11% de las publicaciones totales.  

```{r}
#| label: fig-index
#| fig-cap: "Publicaciones por Indexación de la Revista (2020-2025)"




figura_9 <- consolidado_wide |> 
  filter(tipo_documento == "journal-article" & !is.na(indexacion)) |> 
  count(indexacion) |> 
  mutate(pct = n / sum(n) * 100) |> 
  ggplot(aes(x = reorder(indexacion, -pct), y = pct, fill = indexacion)) +
  geom_col(position = position_dodge(width = 0.9)) +
  geom_text(
    aes(label = paste0(round(pct, 1), "%")),
    vjust = -0.5,
    size = 3
  ) +
  scale_fill_manual(values = c(
    "WoS"="#4C72B0",
    "Scopus"="#C22828",
    "Scielo"="#E0A458",
    "Otra" = "grey",
    "white"
  )) +
  labs(
    x = "Indexación",
    y = "Porcentaje (%)",
    fill = "Indexación"
  ) +
  theme_minimal() +
  theme(
    legend.position = "bottom",
    plot.caption = element_text(hjust = 0, size = 8, face = "italic")
  )

figura_9

```

```{r}
#| label: fig-index-evolucion
#| fig-cap: "Evolución de Publicaciones por Indexación de la Revista (2020-2025)"

library(ggrepel)

consolidado_wide |> 
  filter(tipo_documento == "journal-article" & !is.na(indexacion)) |> 
  group_by(anio) |> 
  count(indexacion) |> 
  ungroup() |> 
  ggplot(aes(x = anio, y = n, color = indexacion, group = indexacion)) +
  geom_line(linewidth = 1.1, alpha = 0.9) +
  geom_point(size = 2.5) +
  geom_text_repel(
    aes(label = n),
    size = 3,
    show.legend = FALSE,
    seed = 123,
    box.padding = 0.4,
    point.padding = 0.3,
    min.segment.length = 0,
    segment.color = "grey70"
  ) +
  scale_color_manual(values = c(
    "WoS" = "#4C72B0",
    "Scopus" = "#C22828",
    "Scielo" = "#E0A458",
    "Otra" = "grey"
  )) +
  labs(
    x = "Año",
    y = "Número de artículos",
    color = "Indexación"
  ) +
  theme_minimal() +
  theme(
    legend.position = "bottom",
    plot.caption = element_text(hjust = 0, size = 8, face = "italic")
  )

```
La @fig-index-evolucion muestra la evolución de la cantidad de publicaciones en cada indexación durante el período analizado. La predominancia de WoS y Scopus se mantiene en todo los años, particularmente tras la recuperación post-pandemia en 2021. Durante 2021 y 2022, prácticamente no hay diferencias entre ambas bases de datos. Sin embargo, desde 2023 se abre una brecha en favor a Web of Science que ha fluctuado entre 7 y 12 publicaciones por año. También es interesante que las publicaciones indexadas en Scielo se habían mantenido entrw 14 y 22, incluso en 2020 durante la pandemia, para caer bruscamente en 2025. Por supuesto, no es posible establecer aún las causas o si esto es una tendencia que se mantendrá en el tiempo. 


```{r}
#| label: fig-index-depto
#| fig-cap: "Publicaciones por Indexación de la Revista por Departamento (2020-2025)"

consolidado_depto |> 
  filter(tipo_documento =="journal-article" & !is.na(indexacion), departamento !="Postgrado") |> 
  count(departamento, indexacion) |> 
  left_join(jce, by = "departamento") |> 
  mutate(tasa_jce = n / jce) |> 
  ggplot(aes(x = reorder(departamento, -tasa_jce), y = tasa_jce, fill = indexacion)) +
  geom_col(position = position_dodge(width = 0.9)) +
  geom_text(
    aes(label = round(tasa_jce, 2)),
    position = position_dodge(width = 0.9),
    vjust = -0.5,
    size = 3
  ) +
  scale_fill_manual(values = c(
    "WoS" = "#4C72B0",
    "Scopus" = "#C22828",
    "Scielo" = "#E0A458",
    "Otra" = "grey"
  )) +
  labs(
    x = "Departamento",
    y = "Tasa por JCE",
    fill = "Indexación"
  ) +
  theme_minimal() +
  theme(
    legend.position = "bottom",
    plot.caption = element_text(hjust = 0, size = 8, face = "italic")
  )



```
La @fig-index-depto muestra que hay diferencias importantes entre los departamentos. Por un lado, en Antropología predominan las publicaciones en WoS, principalmente en revistas relaciondas a la arqueología y la antropología física. Mientras tanto, el Departamento de Trabajo Social muestra una mayor cantidad de publicaciones en Scopus por JCE, al igual que el Departamento de Educación. El Departamento de Psicología y el Departamento de Sociología, por su lado, muestran un mayor nivel de paridad entre entre ambas bases de datos, con un leve predominio de WoS. La @tbl-index-depto muestra las revistas con mayor frecuencia por departamento, reflejando las tendencias antes mencionadas. Asimismo, se observa una fuerte presencia de la revistas de la Facultad, tales como Enfoques Educaciones (Departamento de Educación), Revista de Psicología (Departamento de Psicología), Última Década y Revista de Sociología (Departamento de Sociología), y Propuestas Críticas en Trabajo Social y Revista MAD (Departamento de Trabajo Social). 

```{r}
#| label: tbl-index-depto
#| tbl-cap: "Revistas con mayor cantidad de publicaciones por Departamento (2020-2025)"

library(dplyr)
library(kableExtra)

top5 <- consolidado_depto |>
  filter(!is.na(indexacion),
         tipo_documento == "journal-article",
         !is.na(revista_id),
         departamento!="Postgrado") |>
  # nombre e indexación representativos por revista (los más frecuentes)
  group_by(revista_id) |>
  mutate(
    revista    = names(sort(table(revista),    decreasing = TRUE))[1],
    indexacion = names(sort(table(indexacion), decreasing = TRUE))[1]
  ) |>
  ungroup() |>
  count(departamento, revista_id, revista, indexacion, name = "frecuencia") |>
  group_by(departamento) |>
  slice_max(frecuencia, n = 5, with_ties = FALSE) |>
  arrange(departamento, desc(frecuencia)) |>
  ungroup() |>
  select(Departamento = departamento,
         Publicacion  = revista,
         Indexacion   = indexacion,
         Frecuencia   = frecuencia)

# format = "html" para HTML, format = "latex" para PDF/LaTeX.
# Si usas R Markdown/Quarto, omite 'format' y kable lo detecta solo.
top5 |>
  select(-Departamento) |>
  kbl(
    booktabs = TRUE,
    col.names = c("Publicación", "Indexación", "Frecuencia"),
    align    = "llr"
  ) |>
  kable_styling(
    latex_options = c("hold_position"),
    bootstrap_options = c("striped", "hover", "condensed"),
    full_width = FALSE
  ) |>
  pack_rows(index = table(top5$Departamento))

```

@fig-index-carac muestra la cantidad de publicaciones por JCE según género, edad y jerarquía de los autores. En general, se aprecia que las tendencias observadas son las mismas, con WoS y Scopus acaparando la mayor parte de la productividad, y la primera estando sobre la segunda en la mayoría de los grupos analizados. También se mantienen tendencias tales como que las mujeres (@fig-index-carac-1) y los académicos de entre 50 y 59 años (@fig-index-carac-2) publican más en todas las indexaciones. Respecto a la jerarquía, como se observa en @fig-index-carac-3, mientras los profesores titulares son quienes más publican en WoS por JCE, los profesores asociados los superan en Scopus y Scielo. 

```{r}
#| label: fig-index-carac
#| layout-col: 1
#| fig-cap: "Publicaciones por Indexación y características de los autores"
#| fig-subcap:
#|          - "Publicaciones por Indexación de la Revista por Género del autor(2020-2025)"
#|          - "Publicaciones por Indexación de la Revista por Edad del autor(2020-2025)"
#|          - "Publicaciones por Indexación de la Revista por Jerarquia del autor(2020-2025)"



base_final |> 
  filter(tipo_documento =="journal-article" & !is.na(indexacion), departamento !="Postgrado") |> 
  count(sexo, indexacion) |> 
  left_join(jce_genero, by = "sexo") |> 
  mutate(tasa_jce = n / jce) |> 
  ggplot(aes(x = reorder(sexo, -tasa_jce), y = tasa_jce, fill = indexacion)) +
  geom_col(position = position_dodge(width = 0.9)) +
  geom_text(
    aes(label = round(tasa_jce, 2)),
    position = position_dodge(width = 0.9),
    vjust = -0.5,
    size = 3
  ) +
  scale_fill_manual(values = c(
    "WoS" = "#4C72B0",
    "Scopus" = "#C22828",
    "Scielo" = "#E0A458",
    "Otra" = "grey"
  )) +
  labs(
    x = "Sexo",
    y = "Tasa por JCE",
    fill = "Indexación"
  ) +
  theme_minimal() +
  theme(
    legend.position = "bottom",
    plot.caption = element_text(hjust = 0, size = 8, face = "italic")
  )

base_final |> 
  filter(tipo_documento =="journal-article" & !is.na(indexacion), departamento !="Postgrado") |> 
  mutate(edad_tramo = case_when(edad < 50 ~ "Menos de 50 años",
                                edad >= 50 & edad <60 ~ "50 a 59 años",
                                edad >= 60 ~ "60 años o más"),
         edad_tramo = factor(edad_tramo, 
                             levels = c("Menos de 50 años", 
                                       "50 a 59 años", 
                                       "60 años o más"))) |> 
  count(edad_tramo, indexacion) |> 
  left_join(jce_edad, by = "edad_tramo") |> 
  mutate(tasa_jce = n / jce) |> 
  ggplot(aes(x = edad_tramo, y = tasa_jce, fill = indexacion)) +
  geom_col(position = position_dodge(width = 0.9)) +
  geom_text(
    aes(label = round(tasa_jce, 2)),
    position = position_dodge(width = 0.9),
    vjust = -0.5,
    size = 3
  ) +
  scale_fill_manual(values = c(
    "WoS" = "#4C72B0",
    "Scopus" = "#C22828",
    "Scielo" = "#E0A458",
    "Otra" = "grey"
  )) +
  labs(
    x = "Edad",
    y = "Tasa por JCE",
    fill = "Indexación"
  ) +
  theme_minimal() +
  theme(
    legend.position = "bottom",
    plot.caption = element_text(hjust = 0, size = 8, face = "italic")
  )


base_final |> 
  filter(tipo_documento =="journal-article" & !is.na(indexacion), departamento !="Postgrado",
         jerarquia %in% c("Asistente", "Asociado", "Titular")) |> 
  mutate(jerarquia = factor(jerarquia,
                            levels = c("Asistente", "Asociado", "Titular"))) |> 
  count(jerarquia, indexacion) |> 
  left_join(jce_jerarquia, by = "jerarquia") |> 
  mutate(tasa_jce = n / jce) |> 
  ggplot(aes(x = jerarquia, y = tasa_jce, fill = indexacion)) +
  geom_col(position = position_dodge(width = 0.9)) +
  geom_text(
    aes(label = round(tasa_jce, 2)),
    position = position_dodge(width = 0.9),
    vjust = -0.5,
    size = 3
  ) +
  scale_fill_manual(values = c(
    "WoS" = "#4C72B0",
    "Scopus" = "#C22828",
    "Scielo" = "#E0A458",
    "Otra" = "grey"
  )) +
  labs(
    x = "Jerarquia",
    y = "Tasa por JCE",
    fill = "Indexación"
  ) +
  theme_minimal() +
  theme(
    legend.position = "bottom",
    plot.caption = element_text(hjust = 0, size = 8, face = "italic"))

```
### Número de Citas

A través de la API de Scopus, se encontraron registro de las citas de 674 artículos durante el período estudiado. La suma de citas entre 2020 y 2025 asciende a un total de 4854, lo que equivale a un promedio de 6.7 citas por artículos. Si se ordenan las citas de mayor a menor, es posible observar que el índice h agregado de la institución es igual a 30. En otras palabras, entre 2020 y 2025 los académicos de la Facultad publicaron un total de 30 artículos que registran 30 citas o más. 

```{r}
#| include: false

resumen <- consolidado_wide |> filter(tipo_documento=="journal-article", n_citas>=0) |>  
  summarise(articulos = n(),
            total_citas = sum(n_citas),
            minimo = min(n_citas),
            q1 = quantile(n_citas, 0.25),
            mediana = quantile(n_citas, 0.5),
            mean = mean(n_citas),
            q3 = quantile(n_citas, 0.75),
            maximo = max(n_citas))

calcular_indice_h <- function(citas) {
  citas_ordenadas <- sort(citas, decreasing = TRUE)
  h <- sum(citas_ordenadas >= seq_along(citas_ordenadas))
  return(h)
}

articulos_citas <- consolidado_wide |> filter(tipo_documento=="journal-article", n_citas>=0) 

citas <- articulos_citas$n_citas
calcular_indice_h(citas)


```


Ahora bien, se observa una gran dispersión en la cantidad de citas por artículo. El rango de citas va de 0 a un máximo de 307. El artículo mediano cuenta con 3 citaciones, con el 50% de las publicaciones registrando entre 1 y 7 citas. Esta amplia dispersión se observa claramente en @fig-citas-densidad, donde se observa una mayor proporción de artículos con 0 a 2 citas, con una cola larga hacia la derecha que se extiende más allá de las 300 citas. 

```{r}
#| label: fig-citas-densidad
#| fig-cap: "Distribución de citas por artículos (2020-2025)"

# Ordenar de mayor a menor e identificar el valor del artículo #30
citas_ordenadas <- sort(citas, decreasing = TRUE)
valor_articulo_30 <- citas_ordenadas[30]  # citas del artículo que ocupa la posición 30

datos <- data.frame(citas = citas)

ggplot(datos, aes(x = citas)) +
  geom_density(fill = "steelblue", alpha = 0.5, color = "steelblue4") +
  geom_vline(xintercept = valor_articulo_30, 
             color = "firebrick", 
             linetype = "dashed", 
             linewidth = 0.8) +
  coord_trans(x = "log1p") +
  scale_x_continuous(breaks = c(0, 2, 5, 10, 30, 100, 300)) +
  labs(
    x = "Cantidad de citas (escala logaritmica)",
    y = "Densidad (proporción de artículos)",
    caption = "La línea roja marca los artículos con 30 o más citas; El eje x se expresa en escala logaritmica para mejorar la visualización"
  ) +
  theme_minimal()

```
La @tbl-citas-depto muestra la cantidad de artículo, el total de citas y el índice h para cada Departamento de la Facultad. El departamento de Psicología tiene la mayor cantidad de citas en el período analizado, con 2148 citas y un índice h de 22. Le siguen el departamento de Antropología con 1169 citas y un índice h de 16; el departamento de Sociología con 951 citas y un índice h de 15; el departamento de Trabajo Social y el departamento de Educación con 90 citas y un índice h de 5. 

```{r}
#| label: tbl-citas-depto
#| tbl-cap: "Citas e Indíce h por Departamento (2020-2025)"

articulos_depto <- consolidado_depto %>%
  filter(departamento != "Postgrado", tipo_documento=="journal-article", n_citas>=0)


articulos_depto %>%
  group_by(departamento) %>%
  summarise(articulos = n(),
            citas = sum(n_citas),
            indice_h = calcular_indice_h(n_citas), 
            .groups = "drop") |> 
    kable(
    col.names = c("Departamento", "Artículos", "Total de citas", "Índice h"),
    align = "lccc"
  ) %>%
  kable_styling(
    bootstrap_options = c("striped", "hover", "condensed"),
    latex_options = c("hold_position"),
    full_width = FALSE,
    position = "center"
  )

```

La @tbl-citas permite aprecias las diferencias en la cantidad de citas e índice h según género, edad y jerarquía académica. Se observan tendencias similares a las que expusieron respecto al volúmen de publicación. Las mujeres exhiben una mayor cantidad de citas y un mayor índice h que los hombres, pese a representar una cantidad menor de JCE en la Facultad. Los académicos entre 50 y 59 años, y auquellos con jerarquía académica de Asociado, presentan la mayor cantidad de citas e índice h. Cabe destacar, con todo, que la diferencia en la cantidad de citas entre profesores asociados y titulares se explica mayormente por la menor cantidad de académicos en la jerarquía titular. 

```{r}
#| label: tbl-citas
#| tbl-cap: "Citas e Indíce h por características de los autores (2020-2025)"


articulos_carac <- base_final %>%
  filter(departamento != "Postgrado", tipo_documento=="journal-article", scopus_citas>=0)

# Tabla 1: por sexo
tabla_sexo <- articulos_carac %>%
  group_by(sexo) %>%
  summarise(articulos = n(),
            citas = sum(scopus_citas),
            indice_h = calcular_indice_h(scopus_citas), 
            .groups = "drop") %>%
  rename(categoria = sexo)

# Tabla 2: por tramo de edad
tabla_edad <- articulos_carac %>%
  mutate(edad_tramo = case_when(edad < 50 ~ "Menos de 50 años",
                                 edad >= 50 & edad < 60 ~ "50 a 59 años",
                                 edad >= 60 ~ "60 años o más"),
         edad_tramo = factor(edad_tramo, 
                             levels = c("Menos de 50 años", 
                                        "50 a 59 años", 
                                        "60 años o más"))) %>%
  group_by(edad_tramo) %>%
  summarise(articulos = n(),
            citas = sum(scopus_citas),
            indice_h = calcular_indice_h(scopus_citas), 
            .groups = "drop") %>%
  rename(categoria = edad_tramo)

# Tabla 3: por jerarquía
tabla_jerarquia <- articulos_carac %>%
  filter(jerarquia %in% c("Asistente", "Asociado", "Titular")) %>%
  group_by(jerarquia) %>%
  summarise(articulos = n(),
            citas = sum(scopus_citas),
            indice_h = calcular_indice_h(scopus_citas), 
            .groups = "drop") %>%
  rename(categoria = jerarquia)

# Unir las tres tablas
tabla_final <- bind_rows(tabla_sexo, tabla_edad, tabla_jerarquia)

# Generar la tabla con pack_rows
tabla_final %>%
  kable(
    col.names = c("Categoría", "Artículos", "Total de citas", "Índice h"),
    align = "lccc"
  ) %>%
  kable_styling(
    bootstrap_options = c("striped", "hover", "condensed"),
    full_width = FALSE,
    position = "center"
  ) %>%
  pack_rows("Género", 1, nrow(tabla_sexo)) %>%
  pack_rows("Tramo de edad", nrow(tabla_sexo) + 1, nrow(tabla_sexo) + nrow(tabla_edad)) %>%
  pack_rows("Jerarquía académica", 
            nrow(tabla_sexo) + nrow(tabla_edad) + 1, 
            nrow(tabla_sexo) + nrow(tabla_edad) + nrow(tabla_jerarquia))

```

